---
title: "Profil territorial des émissions de CO2 en France"
subtitle: "Analyse descriptive des données"
author: "Tijou Louane & Gottschalk Eliott"
date: today
format:
  pdf:
    toc: true
    toc-location: body
    toc-depth: 2   
lang: fr
execute:
  echo: false
---

# Introduction

Au fil des années, les activités humaines ont entraîné une augmentation continue des émissions de CO2, renforçant l’effet de serre et aggravant le réchauffement climatique. Il est donc essentiel de comprendre quels secteurs sont les plus émetteurs afin de mettre en place des politiques efficaces pour réduire ces émissions. Il est également important d’identifier les départements ou régions où la vigilance doit être renforcée, afin que les efforts de réduction soient équitablement répartis sur l’ensemble du territoire.

Cette étude porte sur les émissions de dioxyde de carbone (CO2) des départements français par secteur d'activité. Les données proviennent du CITEPA[^1], et ont été récupérées sur la plateforme officielle *data.gouv.fr* ([source](https://www.data.gouv.fr/datasets/inventaire-de-gaz-a-effet-de-serre-territorialise/))

[^1]: Centre Interprofessionnel Technique d’Études de la Pollution Atmosphérique

La base recense exactement 12 variables donc 2 qualitatives indiquant le nom de la commune mais aussi son code Insee. Elle contient aussi 10 variables quantitatives sur lesquelles l'analyse en composante principale se réalisée, ces variables correspondent aux émissions totales des émissions de C02 par secteurs pour chaque communes française(35 798) pour l'année 2016, comme l'agriculture, l'industrie, le secteur routier, terrtiaire, résidentiel etc.

Notre objectif est de comprendre comment les émissions de CO2 se répartissent entre les départements français selon les secteurs d’activité et s’il est possible d’identifier des profils départementaux d’émissions.

Pour ce faire, nous procéderons d’abord à une analyse univariée de chacune des variables, puis à une analyse bivariée afin d’étudier les relations entre elles. Ensuite, nous réaliserons une analyse factorielle, et plus particulièrement des analyses en composantes principales (ACP), avant de conclure sur les principaux résultats mis en évidence.

\newpage

```{r, include=FALSE}

# -----------------------------
# IMPORT DES PACKAGES
# -----------------------------

library(readxl)
library(tidyverse)
library(naniar)
library(dplyr)
library(outliers)
library(EnvStats)
library(PerformanceAnalytics)
library(corrplot)
library(reshape2)
library(ggplot2)
library(FactoMineR)
library(factoextra)
library(psych)
library(kableExtra)
library(tidytext)

```

```{r, include=FALSE}

# -----------------------------
# IMPORT DE LA BASE DE DONNÉES
# -----------------------------

Base <- read_xlsx("IGT - Pouvoir de réchauffement global.xlsx")
head(Base) # Première vue des données 
names(Base) # Nom des variables 
nrow(Base) # Nombre de ligne
```

```{r, include=FALSE}
# -----------------------------
# RENOMMER LES VARIABLES
# -----------------------------

Base <- Base %>%
  rename(
    Industrie = `Industrie hors-énergie`,
    Biomasse = `CO2 biomasse hors-total`,
    Code_INSEE_commune = `INSEE commune`,
    Autres_transports_international = `Autres transports international`,
    Autres_transports = `Autres transports`,
    Nom_commune = Commune)

```


# 1. Analyse univariée

Avant toute analyse statistique, il est important de bien prendre connaissance du jeu de données afin de comprendre la distribution des variables et de détecter d’éventuelles anomalies, telles que les valeurs manquantes ou des valeurs abberantes. Nous procéderons donc à une première exploration des données grâce à une analyse univariée de chacune de nos variables.

```{r, include=FALSE}
# -----------------------------
# STRUCTURE DE LA BASE
# -----------------------------

str(Base)

```

```{r, include=FALSE}
# ---------------------------------------------
# ANALYSE ET TRAITEMENT DES DONNÉES MANQUANTES 
# ---------------------------------------------

Base_non_zero <- Base |>
  select(where(~ any(is.na(.))))  # ne garde que les colonnes avec NA

# Graphique avec gg_miss_var
Données_manquantes <- gg_miss_var(Base_non_zero) +
  labs(
    title = "Graphique 1: Visualisation des données manquantes par variable",
    x = "Variables",
    y = "Valeurs manquantes"
  ) +
  theme(
    plot.title = element_text(size = 7, face = "bold"),
    axis.text.x = element_text(angle = 45, hjust = 1)) 


sum(is.na(Base$Autres_transports_international))
# 32907 données manquantes 
sum(is.na(Base$Autres_transports))
# 25819 données manquantes 
sum(is.na(Base$Industrie))
#1308
sum(is.na(Base$Energie))
#1308
sum(is.na((Base$Agriculture)))
#62
sum(is.na((Base$Routier)))
#20 
sum(is.na((Base$Résidentiel)))
#6
sum(is.na((Base$Déchets)))
#6

# Suppression des 2 variables avec plus de 80 % de NA

Base <- Base[, !colnames(Base) %in% c(
  "Autres_transports",
  "Autres_transports_international")]

# On s'aperçoit qu'il reste toujours quelques variables avec des NA

gg_miss_var(Base)
```

## Traitement des valeurs manquantes

Dans un premier temps, nous examinons la présence de valeurs manquantes au sein du jeu de données. Cette étape est essentielle car un taux élevé de données manquantes peut biaiser les analyses statistiques.

```{r,.width=5, fig.height=2.5}
# Graphique 1:  Visualisation des données manquantes par variable 
Données_manquantes
```

Nous observons que les variables *Autres_transports* et *Autres_transports_international* contiennent plus de 25 000 valeurs manquantes sur un total de 35 798 observations, ce qui représente environ 70 % des données. Étant donné cette proportion très élevée de données manquantes, nous avons pris la décision de supprimer ces deux colonnes pour éviter de fausser l’analyse.

Après avoir supprimé les variables avec trop de valeurs manquantes, comme le montre le graphique d'autres observations sont manquantes dans certains secteurs.

Cependant, ces valeurs manquantes, sont peu nombreuses par rapport à l’échantillon total et peuvent simplement être due à la réalité, c'est à dire que certaines communes peuvent très bien n'avoir aucune émissions de CO2 sur un secteur donné (par exemple si un département n'a pas de centre de déchet).

Comme nous agrégeons ensuite les communes par département (en faisant la moyenne des émissions par secteur), ces quelques valeurs manquantes n’ont pas d’impact significatif, la moyenne par département sera calculée sur les communes disponibles.

### Agrégation par département

Pour simplifier l’analyse et faciliter la synthèse des données, nous créons une nouvelle variable *département*, correspondant aux deux premiers chiffres du code INSEE de chaque commune.

Cette nouvelle variable nous permet de regrouper les communes par département, et ainsi de travailler sur une analyse plus globale, plus facile à manipuler et à interpréter. Nous allons alors passé à une interprétation des profils moyens de communes au sein des départements, et non comme des niveaux totaux d’émissions départementales.

Concernant la vue des données manquantes, il ne reste plus qu’une valeur manquante pour le secteur de l’agriculture, correspondant au département de Paris. Après examen des données communales, toutes les valeurs pour les arrondissements (du 1er au 20e) sont manquantes pour ce secteur.

Cette absence de données reflète la réalité du territoire, Paris intra-muros est un département quasiment entièrement urbanisé, où l’activité agricole est inexistante dans les arrondissements et très peu présente dans la proche couronne[^2]. La valeur manquante a alors été imputée par 0.

[^2]: Source :  https://driaaf.ile-de-france.agriculture.gouv.fr/les-espaces-agricoles-representent-2-5-du-territoire-de-paris-et-de-la-proche-a3478.html

L’analyse univariée est donc réalisée sur cette base agrégée de 96 départements, car c’est sur celle-ci que sera effectuée l’analyse en composantes principales.

```{r, include=FALSE}
# ------------------------------------
# Création de la variable département
# ------------------------------------

Base$departement <- substr(Base$Code_INSEE_commune, 1, 2)

table(Base$departement)

sum(is.na(Base$departement))


# ---------------------------------------------
# Import d'une nouvelle base de donnée (INSEE)
# ---------------------------------------------

Base_INSEE <- read_csv("communes-france-2025.csv")

# On garde seulement 2 variables sur les 47: le nom du département et le code de celui-ci

commune_reduite <- Base_INSEE[, c( "dep_nom",
                                   "dep_code")]

# Dans la base de donnée initiale on garde seulement une ligne pour chaque numéros de département différent

communes_reduite_unique <- commune_reduite |>
  group_by(dep_code) |> 
  slice(1) |>
  ungroup()

# ------------------
# Jointure gauche
# ------------------

Base_dep <- left_join(
  Base,
  communes_reduite_unique,
  by = c("departement" = "dep_code"),
  keep = TRUE)

sum(is.na(Base_dep$dep_nom))

# On supprime les colonnes dont nous n'avons plus besoin

Base_dep <- Base_dep[, !colnames(Base_dep) %in% c(
  "INSEE commune",
  "Commune","departement")]

# -----------------------------
# Regroupement par code postal
# -----------------------------


Base_dep <- Base_dep |>
  group_by(dep_code) |>            
  summarise(
    dep_nom = first(dep_nom),
    Agriculture = mean(Agriculture, na.rm = TRUE),
    Biomasse = mean(Biomasse, na.rm = TRUE),
    Déchets = mean(Déchets, na.rm = TRUE),
    Energie = mean(Energie, na.rm = TRUE),
    Industrie = mean(Industrie, na.rm = TRUE),
    Résidentiel = mean(Résidentiel, na.rm = TRUE),
    Routier = mean(Routier, na.rm = TRUE),
    Tertiaire = mean(Tertiaire, na.rm = TRUE))

# Vérification des données manquantes 
gg_miss_var(Base_dep)

# Identification de la valeur manquante
Base_dep[!complete.cases(Base_dep), ]

# Il s'agit de Paris (intra-muros), étant donné qu'aucune activité agricole n'y est réalisée, on décide d'imputer la valeur 0.

Base_dep <- Base_dep %>% 
  mutate(across(everything(), ~replace_na(., 0)))

str(Base_dep)
```

## Analyse univariée des variables quantitatives

```{r, include=FALSE}
variables_quantitatives <- c("Agriculture","Biomasse","Déchets", "Energie","Industrie","Résidentiel","Routier","Tertiaire")             
```

```{r, include=FALSE}
# Tableau 1 : Statistique descriptive des variables quantitative pour les émissions de C02 par commune (en annexe)
tableau_analyse_univ_quanti_commune <- lapply(names(Base[variables_quantitatives]), function(var) {
  x <- Base[[var]]
  if(is.numeric(x)) {
    data.frame(
      Variable = var,
      Moyenne = mean(x, na.rm = TRUE),
      Médiane = median(x, na.rm = TRUE),
      Minimum = min(x, na.rm = TRUE),
      Maximum = max(x, na.rm = TRUE),
      Ecart_type = sd(x, na.rm = TRUE),
      stringsAsFactors = FALSE)}
}) |> bind_rows()

```



```{r, include=FALSE}
# Tableau 2: Statistiques descriptives des variables quantitatives des émissions de CO2 pour les 96 départements français
tableau_analyse_univ_quanti_dep <- lapply(names(Base_dep[variables_quantitatives]), function(var) {
  x <- Base_dep[[var]]
  if(is.numeric(x)) {
    data.frame(
      Variable = var,
      Moyenne = mean(x, na.rm = TRUE),
      Médiane = median(x, na.rm = TRUE),
      Q1 = as.numeric(quantile(x, 0.25, na.rm = TRUE)),
      Q3 = as.numeric(quantile(x, 0.75, na.rm = TRUE)),
      Minimum = min(x, na.rm = TRUE),
      Maximum = max(x, na.rm = TRUE),
      Ecart_type = sd(x, na.rm = TRUE),
      stringsAsFactors = FALSE
    )
  }
}) |> bind_rows()
```


\underline{Tableau 2} : Statistiques descriptives des variables quantitatives des émissions de CO2 pour les 96 départements français

```{r}
tableau_analyse_univ_quanti_dep |>
  mutate(across(Moyenne:Ecart_type, ~ round(., 2))) |>
  kable()

```

\newpage
On remarque que quelques départements très émetteurs de CO2 tirent fortement la moyenne vers le haut, tandis que la majorité des départements ont des niveaux d’émissions plus faibles. Par exemple, pour les déchets, la forte concentration géographique des infrastructures de traitement explique une médiane plutôt basse par rapport au maximum. De même, certains départements sont beaucoup plus industrialisés que d’autres.

Le même tableau est disponible en annexe sur les émissions de C02 par secteur mais au niveau communale^[voir annexe: Tableau 1] 

Pour mieux comprendre la répartition des émissions de CO2 par secteur dans les départements français, nous avons représenté des histogrammes afin de visualiser la distribution des émissions pour chacune des variables, c’est-à-dire pour chaque secteur.


\underline{Graphiques 2} : Histogrammes des variables quantitatives

```{r,.width=5, fig.height=3}
options(scipen = 999)

par(mfrow = c(2,4), mar = c(2,2,1,1))

hist(Base_dep$Agriculture, xlab = "Agriculture", main = "Emission C02 - Agriculture ", col = "lightgreen", cex.main = 0.8)
hist(Base_dep$Biomasse, xlab = "Biomasse", main = " Emission C02 - Biomasse", col = "darkred",cex.main = 0.8)
hist(Base_dep$Déchets, xlab = "Déchets", main = "Emission C02 - Déchets", col = "tomato",cex.main = 0.8)
hist(Base_dep$Energie, xlab = "Energie", main = "Emission C02 - Energie" , col = "hotpink",cex.main = 0.8)
hist(Base_dep$Industrie, xlab = "Industrie", main = "Emission C02 - Industrie ", col = "darkgreen",cex.main = 0.8)
hist(Base_dep$Résidentiel, xlab = "Résidentiel", main = "Emission C02 - Résidentiel ", col = "lightblue",cex.main = 0.8)
hist(Base_dep$Routier, xlab = "Routier", main = "Emission C02 - Routier", col = "mediumvioletred",cex.main = 0.8)
hist(Base_dep$Tertiaire, xlab = "Tertiaire", main = "Emission C02 - Terrtiaire", col = "firebrick",cex.main = 0.8)
```


La plupart des secteurs montrent une distribution étalée vers la droite, autrement dit la plupart des départements sont concentrés sur les mêmes niveaux d'émission de CO2, sauf quelques départements qui se distinguent par des émissions très élevées. À cause des émissions très élevées de certains départements pour quelques secteurs, cela rend l'interprétation de la distribution de la majorité des données compliquée.

Pour mieux voir la répartition des émissions de la majorité des départements, nous avons ajusté l'échelle des histogrammes en nous focalisant sur les valeurs les plus fréquentes ^[voir annexe: Graphiques 3]. On observe ainsi que pour les secteurs industrie, résidentiel, routier, biomasse et tertiaire, les émissions de la grande majorité des départements se concentrent entre leur minimum et environ 10 000 tonnes équivalent CO2. Le secteur de l'énergie présente une concentration plus basse, entre 34 et 1 000 tonnes, tandis que celui des déchets se situe principalement entre 60 et 2 000 tonnes. Les concentrations d'émission restent présentes, indiquant que les départements ont tendance à émettre du C02 de manière casiment équivalente sauf pour certains.

```{r, include=FALSE}
#Graphiques 3 : Histogrammes zoomés des variables quantitatives
options(scipen = 999)

par(mfrow = c(2,4), mar = c(2,2,1,1))

hist(Base_dep$Agriculture, xlab = "Agriculture", main = "Emission C02 - Agriculture ", col = "lightgreen", cex.main = 0.8)
hist(Base_dep$Biomasse, xlab = "Biomasse", main = " Emission C02 - Biomasse", col = "darkred",cex.main = 0.8, xlim = c(0, 20000), breaks = 50)
hist(Base_dep$Déchets, xlab = "Déchets", main = "Emission C02 - Déchets", col = "tomato",cex.main = 0.8, xlim = c(0, 10000), breaks = 50)
hist(Base_dep$Energie, xlab = "Energie", main = "Emission C02 - Energie" , col = "hotpink",cex.main = 0.8, xlim = c(0, 10000), breaks = 100)
hist(Base_dep$Industrie, xlab = "Industrie", main = "Emission C02 - Industrie ", col = "darkgreen",cex.main = 0.8, xlim = c(0, 20000), breaks = 50)
hist(Base_dep$Résidentiel, xlab = "Résidentiel", main = "Emission C02 - Résidentiel ", col = "lightblue",cex.main = 0.8, xlim = c(0, 20000), breaks = 50)
hist(Base_dep$Routier, xlab = "Routier", main = "Emission C02 - Routier", col = "mediumvioletred",cex.main = 0.8, xlim = c(0, 20000), breaks = 50)
hist(Base_dep$Tertiaire, xlab = "Tertiaire", main = "Emission C02 - Terrtiaire", col = "firebrick",cex.main = 0.8, xlim = c(0, 20000), breaks = 50)
```

Contrairement aux autres secteurs, les émissions du secteur agricole sont plus homogènes sur le territoire français et aucun département ne semble émettre ce type d’émission de manière extrême.

Ces conclusions peuvent se traduire par l'activité agricole globalement bien répartie sur l'ensemble du territoire, contrairement aux zones industrielles plus localisées.

```{r, include=FALSE}
# Graphiques 4 : Densités des variables quantitatives
options(scipen = 999)

par(mfrow = c(2,4), mar = c(2,2,2,1))

plot(density(Base_dep$Agriculture, na.rm = TRUE),main = "Emission CO2 - Agriculture",xlab = "Agriculture",col = "lightgreen",lwd = 2, cex.main = 0.8)

plot(density(Base_dep$Biomasse, na.rm = TRUE),main = "Emission CO2 - Biomasse",xlab = "Biomasse",col = "darkred",lwd = 2, cex.main = 0.8)

plot(density(Base_dep$Déchets, na.rm = TRUE),main = "Emission CO2 - Déchets",xlab = "Déchets",col = "tomato",lwd = 2, cex.main = 0.8)

plot(density(Base_dep$Energie, na.rm = TRUE),main = "Emission CO2 - Energie",xlab = "Energie",col = "hotpink",lwd = 2, cex.main = 0.8)

plot(density(Base_dep$Industrie, na.rm = TRUE), main = "Emission CO2 - Industrie",xlab = "Industrie",col = "darkgreen",lwd = 2, cex.main = 0.8)

plot(density(Base_dep$Résidentiel, na.rm = TRUE),main = "Emission CO2 - Résidentiel",xlab = "Résidentiel",col = "lightblue",lwd = 2, cex.main = 0.8)

plot(density(Base_dep$Routier, na.rm = TRUE),main = "Emission CO2 - Routier",xlab = "Routier",col = "mediumvioletred",lwd = 2, cex.main = 0.8)

plot(density(Base_dep$Tertiaire, na.rm = TRUE), main = "Emission CO2 - Tertiaire", xlab = "Tertiaire",col = "firebrick",lwd = 2, cex.main = 0.8)

```

L’analyse des densités complète les histogrammes^[voir annexe: Graphiques 4] en faisant apparaître des formes moins visibles. Elle met notamment en évidence, dans le secteur agricole, l’existence de deux groupes distincts de départements (une majorité à environ 2000 tonnes et un autre groupe à environ 6000 tonnes d'émmissions de CO2) . Pour les autres secteurs, les pics marqués confirment que la majorité des départements présentent des émissions proches, tandis que les niveaux d'émission plus élevés concernent seulement quelques groupes de départements

Ces distributions asymétriques nous amènent alors à regarder les boxplots afin d’identifier les valeurs potentiellement aberrantes ou atypiques.


\underline{Graphiques 5} : Boxplots des émissions de CO2 par secteur

```{r,.width=5, fig.height=3}
par(mfrow = c(2,4), mar = c(2,2,1,1))

boxplot(Base_dep$Agriculture, xlab = "Agriculture", main = "Boxplot - Agriculture", col = "lightgreen",cex.main = 0.8)
boxplot(Base_dep$Biomasse, xlab = "Biomasse", main = "Boxplot - Biomasse", col = "darkred",cex.main = 0.8)
boxplot(Base_dep$Déchets, xlab = "Déchets", main = "Boxplot - Agriculture", col = "tomato",cex.main = 0.8)
boxplot(Base_dep$Energie, xlab = "Energie", main = "Boxplot - Energie", col = "hotpink",cex.main = 0.8)
boxplot(Base_dep$Industrie, xlab = "Industrie", main = "Boxplot - Industrie", col = "darkgreen",cex.main = 0.8)
boxplot(Base_dep$Résidentiel, xlab = "Résidentiel", main = "Boxplot - Résidentiel", col = "lightblue",cex.main = 0.8)
boxplot(Base_dep$Routier, xlab = "Routier", main = "Boxplot - Routier", col = "mediumvioletred",cex.main = 0.8)
boxplot(Base_dep$Tertiaire, xlab = "Tertiaire", main = "Boxplot - Tertiaire", col = "firebrick",cex.main = 0.8)
```

Les boites à moustache, situées vers le bas pour la majorité des secteurs nous amène à l’hypothèse que la grande majorité des départements français présentent des émissions relativement homogènes, et que l’essentiel de la pollution nationale est concentré sur l’ensemble du territoire.

Les boxplots mettent également en évidence la présence de nombreuses valeurs extrêmes pour la plupart des secteurs. Ces valeurs ne traduisent pas des erreurs de mesure, mais reflètent des spécificités territoriales fortes (départements très industrialisés, fortement urbanisés ou spécialisés dans la production d’énergie). Elles ont donc été conservées, car elles constituent une information pertinente pour l’analyse des profils d’émissions.

En résumé, l’analyse descriptive met en évidence une forte homogénéité des émissions pour la majorité des départements, mais également une hétérogénéité marquée pour certains départements, avec des distributions très asymétriques et la présence de valeurs extrêmes. Cela amène à l’intuition de la réalisation d’une ACP afin d’identifier les profils départementaux

## Analyse univariée des variables qualitatives

La base de données contient deux variables qualitatives (*dep_code* et *dep_nom*) correspondant à l’identification des départements. Ces variables servent uniquement de repères pour l’interprétation des résultats. Nous avons donc seulement vérifié l’absence de doublons afin de nous assurer que chaque département est bien représenté une seule fois. Ainsi, la réalisation de graphiques ou de tableaux de fréquence n’a pas été effectuée, car ils seraient illisibles vis à vis du nombre élevé de départements et n’apporteraient aucune information supplémentaire à l’analyse.

```{r, include=FALSE}
sum(duplicated(Base_dep$dep_code))
sum(duplicated(Base_dep$dep_nom))
```


# 2. Analyse bivariée

Nous passons dès à présent à l’analyse bivariée afin d’étudier les relations entre nos variables. Cette analyse constitue une étape préalable essentielle avant la réalisation de l’ACP, puisqu’elle permet d’évaluer les dépendances et corrélation entre les variables.

## Variable quantitative - quantitative

```{r, include=FALSE}

mat <- Base_dep |>
  select(all_of(variables_quantitatives)) |>
  cor(use = "pairwise.complete.obs")


mat |>
  as.data.frame() %>%
  mutate(var1 = rownames(.)) %>%
  pivot_longer(-var1, names_to = "var2", values_to = "cor") %>%
  filter(var1 < var2, abs(cor) > 0.3) %>% 
  arrange(desc(abs(cor)))

```

```{r, include=FALSE}
# Graphiques 6: Corrélation des émissions de CO₂ par secteur (Pearson)
plot.new()
cor(Base_dep[,c("Agriculture","Biomasse","Déchets", "Energie","Industrie","Résidentiel","Routier","Tertiaire")], use="complete.obs",method = c("pearson"))


mydata <- Base_dep[, c("Agriculture","Biomasse","Déchets","Energie","Industrie","Résidentiel","Routier","Tertiaire")]
chart.Correlation(mydata, histogram=TRUE, pch=19,method = c("pearson"))
graph_chart_corr_pearson <- recordPlot()

corr_mat_pearson=cor(mydata,method="pearson")
corrplot(corr_mat_pearson, method = 'number',type="upper",number.cex = 0.5)
graph_corr_number_pearson <- recordPlot()

corrplot(corr_mat_pearson,type="upper")
graph_corr_color_pearson <- recordPlot()

```


```{r, include=FALSE}
# Graphiques 8 : Corrélation des émissions de CO₂ par secteur (Spearman)
plot.new()
cor(Base_dep[,c("Agriculture","Biomasse","Déchets", "Energie","Industrie","Résidentiel","Routier","Tertiaire")], use="complete.obs",method = c("spearman"))


mydata <- Base_dep[, c("Agriculture","Biomasse","Déchets","Energie","Industrie","Résidentiel","Routier","Tertiaire")]
chart.Correlation(mydata, histogram=TRUE, pch=19,method = c("spearman"))
graph_chart_corr_spearman <- recordPlot()

corr_mat=cor(mydata,method="spearman")
corrplot(corr_mat, method = 'number',type="upper",number.cex = 0.5)
graph_corr_number_spearman <- recordPlot()

corrplot(corr_mat,type="upper")
graph_corr_color_spearman <- recordPlot()

```


\newpage
\underline{Graphique 7} : Corrélation des émissions de CO2 par secteur (Pearson)
```{r,.width=3.5, fig.height=3.5}
replayPlot(graph_corr_color_pearson)
```


Pour analyser les relations entre les variables quantitatives du jeu de données, soit les différents secteurs d’émissions de CO2, nous utilisons le coefficient de corrélation de Pearson, puisque cette matrice de corrélation servira par la suite à l’Analyse en Composantes Principales^[voir annexe: Graphiques 6].

Bien que toutes les variables soient exprimées en tonnes de CO2, les distributions sont asymétriques et présentent des valeurs extrêmes. Afin de vérifier les relations, nous avons également calculé le coefficient de corrélation de Spearman, fondé sur les rangs et moins sensible aux valeurs aberrantes^[voir annexe: Graphiques 8]. Les résultats obtenus sont très similaires, ce qui confirme les relations observées entre les secteurs.

De manière générale, les variables quantitatives présentent de fortes corrélations positives. Les matrices de corrélation mettent en évidence des secteurs très corrélés (résidentiel, routier, biomasse et tertiaire) avec des coefficients supérieurs à 0,85 avec le coefficient de Pearson et de Spearman, indiquant une redondance informationnelle. Les départements fortement émetteurs de C02 dans l’un de ces secteurs le sont également dans les autres. On remarque aussi une corrélation linéaire croissante quasi parfaite entre le secteur résidentiel et terrtiaire une fois le coeficient de corrélation de pearson arrondis (0,996).Cette relation est tout à fait normal car là où il y a de la densité humaine, on retrouve également une grande offre économique du secteur tertiaire

Une autre corrélation très élevée est également observée entre les secteurs de l’énergie et de l’industrie (0,97), cela indique que plus le département émet des émissions de C02 en activité industrielle plus il à aussi tendance à en émettre avec la production énergétique.

À l’inverse, le secteur agricole présente des corrélations faibles et négatives avec les autres variables. Cela indique qu’un département plus spécialisé vers l’agriculture aura un profil d’émissions différent, avec de plus faibles émissions dans les autres secteurs par rapport à un département émettant peu de CO2 lié à l'agriculture, tout en rappelant que ces relations restent faibles et sans impact important. Enfin on observe une corrélation quasiment nulle entre les émssions lié à l'agriculture et à l'énergie indiquant une absence de relation linéaire. Autrement dit, les variations des émissions agricoles n’expliquent pas celles du secteur énergétique.

Ces corrélations se vérifient également visuellement sur les nuages de points. On observe une forte relation linéaire positive entre les émissions du secteur résidentiel et celles du secteur routier. En revanche, le graphique comparant l’agriculture et le résidentiel montre une relation négative faible. On peut aussi constater l’influence de quelques valeurs extrêmes, qui s’écartent de la tendance générale. Sans ces valeurs, la relation serait probablement encore plus linéaire.

Ces interprétations amènent à penser au recours à une analyse en composantes principales afin de synthétiser l’information et d’identifier des profils territoriaux d’émissions. Il semblerait également qu'une acp contenant toutes les variables ne soit pas très pertinente en vue des fortes corrélations.


\underline{Graphique 9} : Relations entre les émissions de CO2 de différents secteurs avec droites de régression
```{r}
par(mfrow = c(1, 2)) 
plot(Base_dep$Résidentiel, Base_dep$Routier,
     main = "Résidentiel vs Routier",
     xlab = "Emissions Résidentielles",
     ylab = "Emissions Routières",
     pch = 19)
abline(lm(Routier ~ Résidentiel, data = Base_dep), col = "red", lwd = 2)


plot(Base_dep$Agriculture, Base_dep$Résidentiel,
     main = "Agriculture vs Résidentiel",
     xlab = "Emissions Agriculture",
     ylab = "Emissions Résidentielles",
     pch = 19)
abline(lm(Résidentiel ~ Agriculture, data = Base_dep),  col = "red", lwd = 2)

```


## Variable qualitative - qualitative

Les variables *dep_code* et *dep_nom* contiennent la même information sous des formats différents. Par conséquent, la réalisation d’un tableau de contingence, d’un test du Khi² ou de graphiques croisés n’apporterait aucune information supplémentaire et serait alors illisible.

```{r, include=FALSE}
length(unique(paste(Base_dep$dep_code, Base_dep$dep_nom)))
```

Nous avons vérifié, que les 96 lignes correspondent bien à des combinaisons différentes, à l’aide de la fonction *unique()*, ce qui confirme que chaque code départemental est associé à son nom. L'analyse bivariée pour ces variables n’est donc pas utile

## Variable qualitative - quantitative

Dans cette partie, nous nous intéressons à la relation entre les émissions de CO2 par secteur (variable quantitative) et les départements (variable qualitative). L’objectif est d’examiner si certains départements ont des niveaux d’émissions différents selon les secteurs.

Une comparaison de moyenne par le test de student n'est pas appropriée pour notre jeu de donnée. Nous avons donc utilisé un graphique en barres empilées, pour observer les différences de profils d’émissions entre départements et secteurs.

```{r, include=FALSE}
Base_long <- melt(Base_dep, id.vars = "dep_nom", 
                  measure.vars = c("Agriculture", "Biomasse", "Déchets", 
                                   "Energie", "Industrie", "Résidentiel", 
                                   "Routier", "Tertiaire"))
```


\underline{Graphique 10} : Répartition des émissions de CO2 par secteur et département

```{r,fig.width=12, fig.height=6}
ggplot(Base_long, aes(x = dep_nom, y = value, fill = variable)) +
  geom_bar(stat = "identity") +
  theme(axis.text.x = element_text(angle = 90, hjust = 1)) +
  labs(title = "Répartition des émissions par secteur et département",
       x = "Département", y = "Émissions (tonnes CO2 eq)")

```

Le graphique présente la répartition moyenne des émissions de CO2 par secteur pour chaque département en 2016. Les différences de hauteur des barres montrent que certains départements émettent beaucoup plus de CO2 que les autres. C'est notamment le cas pour Paris avec les secteurs routier et résidentiel. Les proportions des émissions par secteurs varient selon les départements, mettant en évidence des profils d’émissions différent, comme la spécialisation dans l'industrie pour le département Bouches-du-Rhône.

Ce graphique permet d’identifier visuellement les départements et secteurs les plus émetteurs, mais afin de voir cela de manière plus détaillée, en annexe^[voir annexe: Graphiques 11] se trouve le détail de chaque secteur, permettant d'observer réellement quels sont les départements les plus émetteurs de CO2 dans chaque secteur. En parallèle, le Top 10 des départements les plus émetteurs de CO2 est observable en annexe^[voir annexe: Graphique 13].

De manière générale, on observe que Paris, les Hauts-de-Seine, Seine-Saint-Denis, Bouches-du-Rhône et Val-de-Marne se situent dans la plupart des top 10 d'émission de chaque secteur, à l’exception du secteur de l'agriculture, qui regroupe plutôt les départements de Loire-Atlantique, Vendée ou même la Mayenne. Ainsi observer qu’un département figurant dans un des Top 10 a tendance à l'être dans les autres secteurs, à l’exception de l’agriculture,  reflète les corrélations vues précédemment.


```{r, fig.width=12, fig.height=6, include=FALSE}
# Graphiques 11 : Détails émissions de C02 par secteurs et département 

plot <- list()
for (var in variables_quantitatives) {
  
  p <- ggplot(Base_dep, aes(x = reorder(dep_nom, -.data[[var]]),
                            y = .data[[var]])) +
    geom_bar(stat = "identity", fill = "skyblue") +
    theme(axis.text.x = element_text(angle = 90, hjust = 1)) +
    labs(
      title = paste("Émissions de CO2 – secteur", var, "par département"),
      x = "Département",
      y = "Émissions (tonnes équivalent CO2)"
    )
  
 plot[[var]] <- p}

plot
```

```{r,fig.width=12, fig.height=16, include=FALSE}
# Graphique 12 : Heatmap des émissions de CO₂ par secteur et département
ggplot(Base_long, aes(x = variable, y = dep_nom, fill = value)) +
  geom_tile() +
  scale_fill_gradient(low = "white", high = "red") +
  theme(axis.text.y = element_text(size = 6)) +
  labs(title = "Heatmap des émissions par secteur et département",
       x = "Secteur", y = "Département", fill = "Émissions")

```

```{r, fig.width=12, fig.height=14, include=FALSE}
# Graphique 13 : Top 10 des départements les plus émétteurs par secteurs 
Base_long <- melt(Base_dep, id.vars = "dep_nom", 
                  measure.vars = c("Agriculture", "Biomasse", "Déchets", 
                                   "Energie", "Industrie", "Résidentiel", 
                                   "Routier", "Tertiaire"))

# top 10 par secteur
Base_top10 <- Base_long |>
  group_by(variable) |>
  slice_max(value, n = 10) |>  
  ungroup()


# Boxplots
ggplot(Base_top10, 
       aes(x = reorder_within(dep_nom, value, variable),
           y = value, 
           fill = variable)) +
  geom_boxplot() +
  coord_flip() +
  scale_x_reordered() +
  facet_wrap(~ variable, scales = "free", ncol = 2) +
  labs(title = "Top 10 départements – Boxplots des émissions par secteur",
       x = "Département",
       y = "Émissions (tonnes CO₂ eq)")


```


# 3. Analyse factorielle

### Justification de l'Analyse en composantes principales

Nous passons maintenant à la partie d’analyse factorielle. Nous choisissons de réaliser une analyse en composantes principales (ACP), car notre jeu de données est composé principalement de variables quantitatives. L’ACP simplifie l’analyse en réduisant le nombre de variables sans perte significative d’information. Elle est particulièrement adaptée ici, car certaines variables sont corrélées, ce qui permet de synthétiser les relations entre secteurs. Elle permettra également de mieux comprendre les données et d’observer les regroupements de départements aux profils d'émissions de CO2 similaires.

### Indice KMO

Afin de vérifier que nos données sont pertinente pour une analyse en composantes principales, nous avons calculé l’indice KMO^[voir annexe: Test 1]. Celui-ci permet d’évaluer si les corrélations entre variables sont suffisante  pour être synthétisées par une analyse factorielle.

```{r, include=FALSE}
# Test 1 
kmo_result_ACP1 <- KMO(Base_dep[, variables_quantitatives])
kmo_result_ACP1
```

Le résultat de l'indice KMO est supérieur à 0,6, il est exactement de 0,66, indiquant une adéquation moyenne, il y a des corrélations suffisantes entre certaines variables pour justifier une ACP ainsi l'analyse factorielle est pertinente.

### Test de Bartlett

```{r, include=FALSE}
# Test 2 
sapply(Base_dep[, c("Agriculture","Biomasse","Déchets","Energie",
                    "Industrie","Résidentiel","Routier","Tertiaire")],
       function(x) shapiro.test(x)$p.value)

```

```{r, include=FALSE}
# test 3 
bartlett_result <- cortest.bartlett(
  cor(Base_dep[, variables_quantitatives], use = "pairwise.complete.obs"),
  n = nrow(Base_dep))
bartlett_result
```

Le test de normalité de Shapiro-Wilk^[voir annexe: Test 2] indiquent que toutes les variables sont significativement non normales (p-value \< 0,05), ce qui signifie qu’elles ne suivent pas une loi normale.

Nous avons quand même réalisé le test de Bartlett^[voir annexe: Test 3] pour vérifier la présence de corrélations suffisantes entre les variables. Ce test est très significatif, et permet de rejeter l’hypothèse nulle d’indépendance entre les secteurs et confirme que des corrélations importantes existent. Cependant, étant donné l’asymétrie des données, ce test n'est pas fiable. La justification de l'ACP se fait donc essentiellement sur l’indice KMO.

### Déterminant

```{r, include=FALSE}
# Test 4 
déterminant_ACP_1 <- det(corr_mat_pearson)
déterminant_ACP_1
```

Ensuite, nous vérifions le déterminant de la matrice de corrélation de Pearson^[voir annexe: Test 4], qui est très faible (6,67e-9). Nous aurions pu utiliser les corrélations de Spearman au vu de l’asymétrie de la distribution de nos données, mais les conclusions sur les corrélations obtenues étant similaires, nous retenons la corrélation de Pearson, qui facilite l’interprétation et permet de conserver l’intensité des relations entre variables. Le déterminant très faible indique que certaines variables sont très fortement corrélées, mais pas parfaitement (comme observé dans l’analyse bivariée). Cette situation confirme que l’ACP est appropriée pour synthétiser l’information contenue dans les différents secteurs.

Nous réalisons dans un premier temps une ACP sur l’ensemble des variables initiales, car le déterminant n’est pas nul et ne nécessite donc pas la suppression immédiate de variables.

Puis, afin d’évaluer l’impact des corrélations quasiment parfaites et d’améliorer l’analyse, nous effectuons une ACP après regroupement des variables très fortement corrélées (corrélation \> 0,97). Ainsi, les secteurs biomasse, résidentiel, tertiaire et routier sont regroupés en un premier bloc, et énergie et industrie dans un second.


## ACP sur l'enssemble des émissions de CO2 par département 

Cette ACP vise à mettre en évidence la structure sectorielle des émissions de CO2 des départements et à identifier d’éventuels profils d’émission communs.

```{r, inlcude = FALSE, warning=FALSE}
# --------------------------
# Code département en index
# --------------------------

rownames(Base_dep) <- Base_dep$dep_code
```

Bien que toutes les variables soient exprimées dans la même unité (tonnes équivalent CO2), leurs dispersions et ordres de grandeur diffèrent fortement selon les secteurs. Le centrage-réduction est donc nécessaire afin d’éviter que les secteurs les plus émetteurs ne dominent l’analyse et afin de mettre en évidence les différences de profils d’émissions entre départements.

```{r, include=FALSE}
pca_full <- PCA(Base_dep[, variables_quantitatives], scale.unit = TRUE, graph = FALSE)
```

### Choix du nombre de dimensions

### Pourcentage d’inertie expliquée et règle de Kaiser

```{r, include=FALSE}
# -------------------------------------------
# valeurs propres et % de variance expliquée
# -------------------------------------------
# Tableau 2 
pca_full$eig      
```

Après analyse des valeurs propres de l’ACP^[voir annexe: Tableau 2], on observe que les deux premières composantes principales expliquent 81,93% de la variance totale (Dim 1 : 61,9 %, Dim 2 : 19,9%). Ces deux axes contiennent donc l’essentiel de l’information et permettent de synthétiser efficacement les relations entre les secteurs et les départements. Nous avons donc choisi de retenir uniquement les deux premières composantes puisque les composantes suivante n'explique qu'une part marginale de la variance.

Selon la règle de Kaiser, on ne conserve que les composantes dont la valeur propre est supérieure à 1. Ici, les deux premières composantes ont une valeur propre \> 1 (Comp 1 : 4,96, Comp 2 : 1,59).

### Éboulis des valeurs propres


\underline{Graphique 14} : Éboulis des valeurs propres de l’ACP 

```{r, warning=FALSE,.width=3, fig.height=3 }
fviz_eig(pca_full, 
         addlabels = TRUE,
         main = "Eboulis des valeurs propres") +
  ylim(0, 78)+
  theme(plot.title = element_text(size = 12))
```

L’éboulis des valeurs propres montre une chute marquée après la deuxième composante, ce qui suggère que les deux premiers axes concentrent l’essentiel de l’information pertinente.

\newpage
\underline{Graphique 15} : Contribution des variables à l’ACP 
```{r, warning=FALSE}
fviz_pca_var(pca_full, col.var = "contrib", 
             gradient.cols = c("#00AFBB", "#E7B800", "#FC4E07"),
             title = "Cercle des corrélations - Variables")

```

```{r, include=FALSE}
pca_full$var$contrib
pca_full$var$cos2

# Graphiques 16 et 17 des contributions des variables à l'axe 1 et 2
Contribution_ACP1_dim1 <- fviz_contrib(pca_full, choice = "var", axes = 1, top = 10)
Contribution_ACP1_dim2 <- fviz_contrib(pca_full, choice = "var", axes = 2, top = 10)
```

L’analyse des contributions montre que la première dimension, celle avec la majorité de l’information ( 62% de la variance expliqué) est principalement portée par les secteurs Biomasse, Résidentiel, Tertiaire et Routier de part leur couleur chaude mais aussi par leur qualité de représentation avec les flèches longues vers la droite. Cette observation de contribution à l'axe 1 est confirmée graphiquement^[voir annexe: Graphique 16]. Comme on l'observe les flèches de ces variables sont proches et orientées dans la même direction, illustrant leur forte corrélation, mais aussi leur corrélation à l’axe 1.

La deuxième dimension est dominée par les secteurs Énergie et Industrie avec une corrélation positive à cette axe. La dimension 2 représente donc l'axe secteur industriel, les variables sont aussi bien représentées sur le plan par la présence d'une longue flèche. Cette observation est confirmée graphiquement^[voir annexe: Graphique 17]. Les flèches correspondantes sont proches entre elles mais séparées du bloc résidentiel/tertiaire, ce qui souligne leur comportement spécifique. Le bloc Routier/Biomasse/Résidentiel/Tertiaire avec les flèches plutôt en bas indique qu'ils sont plutôt corrélées négativement à Dim2.

On suppose que les secteurs agriculture et déchets auraient principalement été expliqués par les dimensions secondaires que nous n’avons pas retenues pour l’analyse, indiquant un comportement plus spécifique. Graphiquement on voit que les variables sont peu représentées sur ce plan et par les axes, donc leurs corrélations avec Dim1 sont Dim2 sont faibles. La variable déchets a une flèche un peu plus longue mais pas autant que les autres indiquant une contribution plutôt modérée  sur la dimension 1. Sur le plan, la flèche Agriculture pointe dans la direction opposée au bloc Routier/Biomasse/Résidentiel/Tertiaire, illustrant un comportement différent et une corrélation négative. Cependant, la faible longueur de la flèche du secteur Agriculture indique que cette opposition n’est pas très significative sur le plan, ce qui explique que la corrélation négative reste faible.


\underline{Graphique 18} : Projection des départements sur le plan 
```{r,.width=3, fig.height=3}
fviz_pca_ind(pca_full, col.ind = "cos2",
             gradient.cols = c("#00AFBB", "#E7B800", "#FC4E07"),
             title = "Carte des individus (cos2)" )+ ylim(-6.5, 13) + xlim(-3, 17)
```


```{r, include=FALSE}
pca_full$ind
```

Sur le graphique des individus, on observe un nuage principal regroupant la majorité des départements, ce qui montre qu’ils ont des caractéristiques assez proches. Cependant, certains départements se détachent nettement : 13 (Bouches-du-Rhône), 76 (Seine-Maritime), 93 (Seine-Saint-Denis), 94 (Val-de-Marne) et 95 (Val-d’Oise). Ces points isolés sont éloignés des autres, indiquant qu’ils ont des profils particuliers et qu’ils contribuent fortement à la structure des axes principaux (leur cos2 élevé est visible par des couleurs chaudes) . Le département 13 se distingue par sa forte contribution à Dim.2, ce qui reflète sa forte activité industrielle et ses émissions de CO2 importantes pour le secteur énergétique. La présence des départements proche de l'Ile de France éloigné sur l'axe 1 indique leur spécialisation dans le bloc Routier/Biomasse/Résidentiel/Tertiaire qui confirme que cette dimension désigne l'urbanisation des départements mais aussi tiré par le secteurr industriel et énergétique. Le département 76, quant à lui, se situe en dessous de l’axe 1, ce qui est probablement lié au port du Havre et aux larges mouvements routiers. Contrairement aux départements proche de Paris, il est moins influencé par le bloc industrie/énergie, ce qui reflète son profil portuaire spécifique.

Les axes permettent donc de distinguer les départements « typiques » du nuage principal et ceux ayant des comportements plus atypiques avec des profils d'émission différents, facilement repérables graphiquement grâce à leur éloignement.


\underline{Graphique 19} : Projection des départements et des variables sur le plan 
```{r}
fviz_pca_biplot(pca_full, 
                repel = TRUE,        
                col.var = "contrib",
                gradient.cols = c("#00AFBB", "#E7B800", "#FC4E07"),
                col.ind = "cos2")   

```


Sur ce graphique combinant les départements et les secteurs d'émissions de CO2, on peut voir plus directement les spécificités des secteurs d'émission par département. En effet, pour le département 13 (Bouches-du-Rhône), on aperçoit qu'il est spécialisé dans l'Énergie et l'Industrie. Pour le département 76 (Seine-Maritime), celui-ci est plus spécialisé dans le bloc des quatre secteurs très corrélés, soit les secteurs Biomasse, Résidentiel, Tertiaire et Routier.
Nos intuitions précédentes sont donc confirmées ici.

## ACP après regroupement des variables fortement corrélées

```{r, include=FALSE}
Base_dep_blocs_corrélé <- Base_dep
```

```{r, warning=FALSE, include=FALSE}
# ---------------------------------------------------
# Regroupement des variables corélées dans des blocs 
# ---------------------------------------------------

Base_dep_blocs_corrélé$Bloc_residentiel <- rowMeans(Base_dep_blocs_corrélé[, c("Biomasse", "Résidentiel", "Tertiaire", "Routier")])

Base_dep_blocs_corrélé$Bloc_indus <- rowMeans(Base_dep_blocs_corrélé[, c("Energie","Industrie")])

# Supprimer les variables d'origine intégrées dans les blocs
Base_dep_blocs_corrélé <- Base_dep_blocs_corrélé[, !colnames(Base_dep_blocs_corrélé) %in% c("Biomasse","Résidentiel","Tertiaire","Routier","Energie","Industrie")]


# Code département en index
rownames(Base_dep_blocs_corrélé) <- Base_dep_blocs_corrélé$dep_code

```


```{r, include=FALSE}
# -------------------
# Vérification KMO 
# -------------------
# Résultat test 5 
variables_quantitatives_blocs <- c("Agriculture","Déchets","Bloc_residentiel","Bloc_indus" )
kmo_result_blocs <- KMO(Base_dep_blocs_corrélé[, variables_quantitatives_blocs])
kmo_result_blocs
# Indice KMO supérieur à 0,6, validé 

# -------------------------
# Vérification déterminant 
# -------------------------
# Résultat test 6 
corr_mat_blocs <- cor(Base_dep_blocs_corrélé[, variables_quantitatives_blocs], use = "complete.obs", method = "pearson")
det(corr_mat_blocs)
# déterminant supérieur à 0 donc pas de corrélation parfaite (mieux que l'ancien déterminant calculé)
```

Comme précisé précédemment, nous avons également réalisé une Analyse en Composantes Principales (ACP) après avoir regroupé les variables très fortement corrélées en blocs (Bloc résidentiel : biomasse, résidentiel, tertiaire, routier/ Bloc Industriel : industrie et énergie). Après ce regroupement, le nombre de variables quantitatives est réduit à quatre, ce qui permet de limiter la redondance. Bien que ce nombre soit faible, l’analyse reste pertinente pour explorer les relations entre ces blocs mais son but n'est plus concrètement de réduire la dimension.

Nous avons recalculé l’indice KMO^[voir annexe: Test 5], qui est supérieur à 0,6, indiquant que les corrélations entre variables sont suffisante pour réaliser l'ACP. De plus, le déterminant de la matrice de corrélation^[voir annexe: Test 6] est bien différent de zéro (0,412), contrairement à la première ACP où il était très proche de zéro, signe d’une forte multicolinéarité. Ces résultats confirment que l’ACP sur les blocs peut être réalisée.

```{r, include=FALSE}
pca_blocs<- PCA(Base_dep_blocs_corrélé[, variables_quantitatives_blocs], scale.unit = TRUE, graph = FALSE)
```

```{r, include=FALSE}
# Choix du nombre de dimension 
# Tableau 3
pca_blocs$eig   

# Graphique 20 : Eboulis des valeurs propres pour l'ACP après regroupement des variables fortement corrélées

Eboulis_blocs <- fviz_eig(pca_blocs, 
         addlabels = TRUE,
         main = "Eboulis des valeurs propres") +
  ylim(0, 78)+
  theme(plot.title = element_text(size = 12))
```

La première composante principale explique 53 % de la variance^[voir annexe: Tableau 3], et les deux premières composantes cumulées expliquent 76,7 % de la variance totale. Les composantes 3 et 4 apportent moins de 23 % supplémentaire, ce qui montre que l’essentiel de l’information est capturé par les deux premières composantes. Cette conclusion se confirme par l’éboulis des valeurs propres^[voir annexe: Graphique 20]. Selon la règle de Kaiser, seule la première composante devrait être retenue, car sa valeur propre est supérieure à 1. Cependant, la deuxième composante possède une valeur propre proche de 1 (0,95) et, en la conservant, l’ACP permet de capturer une inertie totale supérieure à 53 %. Nous avons donc décidé de retenir les deux premières composantes pour l’analyse.


\underline{Graphique 21} : Contribution des variables à l’ACP 
```{r}
fviz_pca_var(pca_blocs, 
                   col.var = "contrib", 
                   gradient.cols = c("#00AFBB", "#E7B800", "#FC4E07"),
                   title = "Cercle des corrélations - Variables")
```
L’axe principal regroupe les trois blocs principaux et présente une corrélation positive avec les émissions totales : plus un département se situe à droite sur le graphique des individus, plus il est fortement émetteur plus le département possède un profil à la fois industriel et résidentiel. L’axe secondaire est fortement corrélé à l’agriculture : un département placé en hauteur sur cet axe possède donc une proportion importante d’émissions agricoles. La contribution de la variable agriculture à cet axe est particulièrement élevée, confirmant son rôle déterminant dans cette dimension.
Cette nouvelle ACP permet ainsi de mettre en évidence les départements dont le profil d’émissions est orienté à la fois vers l'industrie et le secteur résidentiel (donc si le département est peuplé).


\underline{Graphique 22} :  Projection des départements sur le plan 
```{r}
fviz_pca_ind(pca_blocs, col.ind = "cos2",
                        gradient.cols = c("#00AFBB", "#E7B800", "#FC4E07"),
                        title = "Carte des individus")
```
De manière logique, on retrouve les mêmes départements que précédemment, avec le 13 qui se situe en haut à droite, de par ses activités industrielles et énergétiques (port, raffinerie...). En plus, il s'agit d'un des départements possédant la plus grande densité de population en france.
Selon la même logique, on observe des départements très peuplés avec une participation plus importante que la moyenne dans le secteur industriel.

Sur la partie gauche du graphe, on remarque que certains départements sortent de la masse grâce à la caractérisation de l'axe 2. On a par exemple des départements qui sortent du lot avec le Loiret (45), la Meurthe-et-Moselle (54), la Vienne (86) et l'aveyron (12) qui sont des régions faiblement peuplées et principalement exploitées au service de l'agriculture et de l'élevage. L'axe 2 permet donc réellement ici d'indiquer quel département est concentré sur l'agriculture ou non.

Cependant, il faut prendre en compte les limites de cette représentation, à part les départements très émetteurs dans certains secteurs, on ne parvient pas à visualiser les différences entre départements car la plus part se retrouvent très proche sur le graphique. 
Dans un premier temps, on a essayé de supprimer de l'ACP les départements ayant un profil particulier mais sans succès car de nouveaux apparaissent alors, tirant les axes vers eux et empêchant à nouveau une interprétation claire et précise.
On décide alors de se concentrer uniquement sur les départements proches les uns des autres.


\underline{Graphique 23} :  Zoom sur la projection des départements sur le plan 

```{r, warning=FALSE}

fviz_pca_ind(pca_blocs, col.ind = "cos2",
                        gradient.cols = c("#00AFBB", "#E7B800", "#FC4E07"),
                        title = "Carte des individus") + ylim(-2, 3)+xlim(-1, 2)
```
Ce "zoom" réalisé sur la base du graphique précédent permet de mieux voir les realtions entre départements et d'identifier lesquels sont à la fois industriels et fortement peuplés. 
Idem au niveau des départements avec un profil plus agricole, on remarque que la pluspart sont des départements issus du grand ouest, notamment des pays de la loire et de la bretagne.

## ACP sur les régions 

```{r, include=FALSE}
regions <- read.csv("departements-region.csv",
                    sep = ",",
                    stringsAsFactors = FALSE)

head(regions)

```

```{r, include=FALSE}
Base_dep$dep_code <- as.character(Base_dep$dep_code)
regions$num_dep <- as.character(regions$num_dep)
Base_dep <- merge(Base_dep,
                  regions[, c("num_dep", "region_name")],
                  by.x = "dep_code",
                  by.y ="num_dep",
                  all.x = TRUE)

```


```{r, include=FALSE}
Base_region <- Base_dep |>
  group_by(region_name) |>
  summarise(across(where(is.numeric),
                   \(x) mean(x, na.rm = TRUE)))


```

```{r, include=FALSE}
Base_region$Bloc_residentiel <- rowMeans(Base_region[, c("Biomasse","Résidentiel","Tertiaire","Routier")])

# Supprimer les variables d'origine intégrées dans les blocs
Base_region <- Base_region[, !colnames(Base_region) %in% c("Biomasse","Résidentiel","Tertiaire","Routier","Total_CO2")]


```

```{r, include=FALSE}
Base_region_acp <- as.data.frame(Base_region)

rownames(Base_region_acp) <- Base_region_acp$region_name

Base_region_acp$region_name <- NULL

```

```{r, include=FALSE}
variables_quantitatives_blocs_reg <- c("Agriculture","Déchets","Energie","Industrie","Bloc_residentiel")
```

```{r,include=FALSE}
# Résultat Test 7 
kmo_result_ACP_région <- KMO(Base_region_acp[, variables_quantitatives_blocs_reg])
kmo_result_ACP_région
# KMO > 0,6

mat_cor <- cor(Base_region_acp, method = "pearson")
mat_cor

# Résultat Test 8
det(mat_cor)
```

```{r, include =FALSE}

reg_acp <- PCA(Base_region_acp,
               scale.unit = TRUE,
               graph = FALSE)
# Tableau 4 
reg_acp$eig

# Graphique 24 : Eboulis des valeurs propres pour l'ACP par région
fviz_eig(reg_acp,
         addlabels = TRUE,
         main = "Eboulis des valeurs propres")

# Graphique 25 : Contribution des variables à l’ACP par région
fviz_pca_var(reg_acp, 
                   col.var = "contrib", 
                   gradient.cols = c("#00AFBB", "#E7B800", "#FC4E07"),
                   title = "Cercle des corrélations - Variables")

# Graphique 26 : Projection des régions sur le plan 
fviz_pca_ind(reg_acp, col.ind = "cos2",
                        repel = TRUE,
                        gradient.cols = c("#00AFBB", "#E7B800", "#FC4E07"),
                        title = "Carte des individus (cos2)")
```

Afin de vérifier nos résultats et éventuellement affiner nos conclusions, nous avons réalisé une nouvelle ACP, cette fois en regroupant les départements par région^[voir annexe: Test 7 et 8,Tableau 4, Graphique 25].
Sur le graphique des individus^[voir annexe: Graphique 26], cela confirme que les départements du Grand Ouest sont fortement caractérisés par des émissions liées à l’agriculture, puisque l’on observe que les régions Pays de la Loire, Normandie et Bretagne sont tirées vers ce type d’émissions.
La région Provence-Alpes-Côte d’Azur se distingue par des émissions principalement liées à l’énergie et à l’industrie principalmeent tiré par le département de Bouches-du-Rhône. Quant à l’Île-de-France, elle se caractérise par le secteur résidentiel. Encore une fois, la région se voit porté par la présence des départements vus précédement (93,94,95).
Pour le reste des régions, comme pour la majorité des départements, les profils sont plutôt homogènes et similaires, sans domination marquée d’un secteur particulier.

Cette ACP ne révèle donc pas une structure différente de précédemment. Cependant elle a permis de synthétiser l'information sur les départements. On en tire ainsi les mêmes conclusions, indiquant que les deux ACP sont biens spécifiées au niveau de leurs dimensions.

## ACP ratio des émissions de CO2 par habitant

On a également testé une ACP sur les émissions par habitants^[voir annexe: ACP par habitant] en divisant les émissions de C02 par le nombre d'habitants présents dans les département, qui n'a rien donné de nouveau. On retrouve à peu près la même spécification des axes et donc les mêmes départements sont présents aux extrêmes tandis que tous les autres sont concentrés en un amas.

Au vu des différentes ACP réalisées jusqu'ici, on peut uniquement déterminer quels départements ont un profil à la fois résidentiel et industriel ou alors ceux portés par l'agriculture. Une solution pour obtenir plus de nuance est de créer une nouvelle colonne mesurant les émissions totales du département pour ensuite déterminer un ratio de chaque département pour chaque secteur. On peut ainsi reprendre la base initiale, sans les départements "extrêmes".

## ACP sur les ratios d'émissions

Avec cette ACP, on ne cherche plus quel secteur est le plus émetteur. On va plutôt chercher à comprendre le profil de chaque département. C'est à dire, déterminer si le secteur a une tendance industrielle tout en étant peuplé ou bien si toutes ses émissions se concentrent uniquement sur le secteur résidentiel. On peut donc avoir des profils très diverses de mis en avant, permettant de mieux comprendre le dynamique et la structure des émissions de chaque territoire.

### Justification de l'acp

```{r, include=FALSE}
# création de la base
Base_dep$Total_CO2 <- rowSums(Base_dep[, variables_quantitatives])

Base_dep_ratios <- Base_dep
Base_dep_ratios[, variables_quantitatives] <- (Base_dep_ratios[, variables_quantitatives] / Base_dep_ratios$Total_CO2) * 100
rownames(Base_dep_ratios) <- Base_dep_ratios$dep_code
```

```{r, include=FALSE}
# Test 9
mydata_ratios <- Base_dep_ratios[,c("Agriculture","Biomasse","Déchets","Energie","Industrie","Résidentiel","Routier","Tertiaire")]
corr_mat_pearson_ratios=cor(mydata_ratios,method="pearson")
corrplot(corr_mat_pearson_ratios, method = 'number',type="upper",number.cex = 0.5)
det(corr_mat_pearson_ratios)
```
Le déterminant étant très faible^[voir annexe: Test 9], on décide de supprimer les variables apportant une redondance dans l'information.
On décide de retirer tertiaire de cette ACP qui est fortement corrélé à résidentiel, selon les mêmes arguments que précédemment.


```{r, include=FALSE}
variables_quantitatives_ratios <- c("Routier","Biomasse", "Energie","Industrie","Résidentiel","Déchets")

# Test 10 
kmo_result_ratios <- KMO(Base_dep_ratios[, variables_quantitatives_ratios])
kmo_result_ratios
```

Le seul moyen d'avoir un KMO supérieur à 0.6 est en retirant la variable agriculture^[voir annexe: Test 10]. En cause, la nature des émissions. On trouve rarement un département très urbanisé et très agricole donc il est probable que Agriculture créer une dimension à elle seule.
Ainsi, on obtient un déterminant de 0.35^[voir annexe: Test 11].

```{r, include=FALSE}
# Test 11
mydata_ratios_2 <- Base_dep_ratios[,c("Routier","Biomasse","Déchets","Energie","Industrie","Résidentiel")]
corr_mat_pearson_ratios2=cor(mydata_ratios_2,method="pearson")
det(corr_mat_pearson_ratios2)
```

```{r, include=FALSE}

pca_ratios <- PCA(Base_dep_ratios[, variables_quantitatives_ratios], scale.unit = TRUE, graph = FALSE)

# Tableau 5 : Valeurs propres et pourcentages de variance expliquée par chaque axe
pca_ratios$eig
```

En étudiant les valeurs propres^[voir annexe: Tableau 5], on conserve uniquement les deux premières dimensions comme le suggère la règle de Kaiser. Mais on notera que la troisième dimension est proche de 1 donc il semblerait qu'elle apporte une réelle précision dans la construction des axes

```{r, warning=FALSE,.width=3, fig.height=3, include=FALSE}
# Graphique 27 
fviz_eig(pca_ratios, 
         addlabels = TRUE,
         main = "Eboulis des valeurs propres") +
  ylim(0, 45)+
  theme(plot.title = element_text(size = 12))
```

Le graphique des valeurs propres^[graphique 27] vient confirmer les résultats précédents, seule 60% de l'information est comprise dans les deux premières dimensions. Cependant le reste des valeurs propres chute. On concervera donc deux dimensions pour cette acp.


\underline{Graphique 28} : Contribution des variables à l’ACP 
```{r}
fviz_pca_var(pca_ratios, 
                   col.var = "contrib", 
                   gradient.cols = c("#00AFBB", "#E7B800", "#FC4E07"),
                   repel = TRUE,
                   title = "Cercle des corrélations - Variables")

```
La dimension 1 oppose d'un côté les départements où les émissions sont liées aux activités de production (industrielle et énergétique), on remarque par ailleurs que la superposition de leur flèche indique que ces variables sont très fortement corrélées positivement, et de l'autre, l'axe met en lumière les départements marqués par la mobilité, où le secteur Routier (incluant le transport de marchandises et de voyageurs) est le premier contributeur au profil d'émissions. Cet axe permet donc de distinguer les bassins de production des zones de transit ou de flux.

A l'inverse, l'axe 2 semble montrer la nature du mode de vie avec une caractérisation principalement sur les variables Résidentiel et Déchets. Cet axe permet donc d'indiquer si le département est grandement peuplé ou non. Ce secteur résidentiel semble sur le plan être perpendiculaire aux secteurs industrielle et énergétique indiquant une absence de corrélation. 
On comprend donc que le fait d'avoir calculé les ratios permet tout de suite d'apporter plus de nuance dans les différentes caractéristiques de chacun.

```{r, include=FALSE}
# Graphique 29 et 30 des contributions des variables à l'axe 1 et 2
fviz_contrib(pca_ratios, choice = "var", axes = 1, top = 10)
fviz_contrib(pca_ratios, choice = "var", axes = 2, top = 10)

# Tableau 6: apport des variables pour chaque dimension
pca_ratios$var$cos2
```

Malgré une faible contribution, on décide de conserver la variable Biomasse car c'est la seule à tendre vers le bas et donc apporter une information sur l'axe 2^[tableau 6]. Sa faible contribution dans les 2 premières dimensions est liée au fait qu'elle possède un comportement totalement différent des dynamiques observées ici. On remarque également que l'apport d'une troisième dimension serait plus que pertinente ici. Par ailleurs son opposition aux secteurs énergétique et industriel sur le plan indique une corrélation négative. 


\underline{Graphique 31} : Projection des départements sur le plan 
```{r}
fviz_pca_ind(pca_ratios,  
                   col.ind = "cos2", 
                   gradient.cols = c("#00AFBB", "#E7B800", "#FC4E07"),
                   title = "Carte des individus (cos2)")
```


On observe ici 4 profils types, premièrement, le cadran haut-gauche montre les départements avec un profil plutôt industriel et urbain. On retrouve par exemple les bouches du rhone(13) et la Seine Maritime(76) qui sont deux des départements précedemment isolés, ce qui confirme leur profil très industriel, notamment porté par la présence de leurs ports respectifs.
En haut à droite, on retrouve les départements où les émissions sont principalement liées au mode de vie urbain, avec un trafic routier conséquent. Logiquement, on y trouve des départements comme Paris et sa couronne qui sont très urbanisés. Leurs émissions sont presque exclusivement liées au mode de vie citadin (déchets, chauffage des bureaux/logements).
En bas à gauche, on retrouve des départements ayant un profil industriel mais cette fois ci, largement moins peuplés avec donc une empreinte carbonne liée en partie à la biomasse. On y retrouve par exemple le Morbihan avec une forte activité dans le domaine de l'agro alimentaire/construction navale ou encore la manche, où on retrouve à la fois la centrale de Flamanville mais aussi une production agro-alimentaire importante. 
En bas à droite, les départements ont une part prépondérante de la Biomasse dans le mix d'émissions, traduisant une part des émissions de déchets très faible. Ces territoires restent cependant très dépendants du transit routier, car souvent moins peuplés et plus étendus (comme la corse) ou bien car ce sont des zones qui ont besoin d'acheminer des ressources. 

Comme on a retiré l'agriculture de cette ACP, on a aussi une limite de représentatitivité avec la majorité des départements du grand ouest qui restent dans l'amas central. On pourrait donc émettre l'hypothèse que les territoires au centre du graphe sont caractérisés par un secteur agricole très important dans leurs émissions de CO2. On observe malgré tout que certains s'orientent vers un des profils identifiés, par exemple le 44 qui est sur la partie haute-gauche, indiquant qu'il possède une activité industrielle. On comprend pourquoi tous les départements de cette région ne ressortaient pas sur la première ACP: certains ont une activité économique plus nuancée.

On remarque que quelques départements ne sont pas correctement expliqués par ce plan (points bleus/verts) ce qui montre bien l'importance de la Biomasse et l'utilité de réaliser une ACP en trois dimensions. Cette troisième dimension permettrait notamment de clarsifier l'amas de département au centre du graphe, on pourrait alors avoir au minimum 4 profils biens distincts.


\newpage
# Conclusion

Au cours de cette étude, nous avons réalisé plusieurs ACP, d'abord sur les départements, en regroupant les variables corrélées entre elles, puis sur les régions et enfin en calculant les ratios des émissions par variables. Dans la première partie, nous avons vu que l'ACP permettait d'isoler très peu de départements/régions et n'isolait que ceux ayant des spécialisation à la fois industriels, urbanisés ou agricoles. On n'avait pas d'entre deux donc tout les autres départements se retrouvaient très proches sur le plan des différents graphes. Dans la seconde partie, les ratios ont permis de mettre en avant plusieurs profils de départements, parfois similaires aux premières ACP, mais on a surtout identifié quatres profils typiques et nuancés. L'apport de ces deux types d'ACP nous a été très utile car là où la deuxième identifiait quatres profils, elle ne prenait pas en compte l'agriculture et c'est là que l'ACP sur les données brutes permet d'identifier les profils plus agricoles. Nous avons donc réussi à correctement identifier les différents profils départementaux en combinant deux méthodes.

Grâce à notre étude, on comprend bien que certains départements concentrent la majeure partie des émissions dans un ou quelques secteurs. Mais on observe surtout que la majorité des départements possèdent des émissions dans les secteurs de manière assez homogène entre eux. C'est une manière de voir que la France en tant qu'état est globalement bien organisé et non divisé entre les régions. Chacun participe donc à sa manière à l'économie nationale, il serait donc ridicule de déclarer qu'un département est plus émetteur dans un des secteurs et d'uniquement cibler des politiques de réduction des émissions sur celui-ci. L'approche à adopter serait plutôt d'utiliser les profils trouvés dans ces ACP afin d'ensuite mener des études précises dans chacun de ces territoires pour construire une stratégie adaptée à chacun pour réduire les émissions de CO2.

Notre étude possède malgré tout une limite majeure qui est que nous n'arrivons pas à obtenir une ACP avec des spécifications (KMO + déterminant) convenables simultanément pour avoir toutes les variables de prises en compte. Une autre limite est présente dans l'ACP sur les ratios, conserver uniquement deux dimensions cause un biais car la variable Biomasse construit à elle seule la troisième dimension. On a donc une perte d'information assez importante, qui doit être pris en compte dans les résultats finaux. Pour confirmer la pertinence des résultats obtenus voir obtenir d'autres catégories, on pourrait refaire l'étude en utilisant d'autres méthodes de clustering (k-means, hiérarchique, DBSCAN).

\newpage

# Annexe

\underline{Tableau 1} : Statistiques descriptives des variables quantitatives des émissions de CO2 par commune

```{r}
tableau_analyse_univ_quanti_commune
```

\underline{Graphiques 3} : Histogrammes zoomés des variables quantitatives
```{r}
options(scipen = 999)

par(mfrow = c(2,4), mar = c(2,2,1,1))

hist(Base_dep$Agriculture, xlab = "Agriculture", main = "Emission C02 - Agriculture ", col = "lightgreen", cex.main = 0.8)
hist(Base_dep$Biomasse, xlab = "CO2_biomasse", main = " Emission C02 - Biomasse", col = "darkred",cex.main = 0.8, xlim = c(0, 20000), breaks = 50)
hist(Base_dep$Déchets, xlab = "Déchets", main = "Emission C02 - Déchets", col = "tomato",cex.main = 0.8, xlim = c(0, 10000), breaks = 50)
hist(Base_dep$Energie, xlab = "Energie", main = "Emission C02 - Energie" , col = "hotpink",cex.main = 0.8, xlim = c(0, 10000), breaks = 100)
hist(Base_dep$Industrie, xlab = "Industrie", main = "Emission C02 - Industrie ", col = "darkgreen",cex.main = 0.8, xlim = c(0, 20000), breaks = 50)
hist(Base_dep$Résidentiel, xlab = "Résidentiel", main = "Emission C02 - Résidentiel ", col = "lightblue",cex.main = 0.8, xlim = c(0, 20000), breaks = 50)
hist(Base_dep$Routier, xlab = "Routier", main = "Emission C02 - Routier", col = "mediumvioletred",cex.main = 0.8, xlim = c(0, 20000), breaks = 50)
hist(Base_dep$Tertiaire, xlab = "Tertiaire", main = "Emission C02 - Terrtiaire", col = "firebrick",cex.main = 0.8, xlim = c(0, 20000), breaks = 50)

```
\newpage
\underline{Graphiques 4} : Densités des variables quantitatives
```{r}
options(scipen = 999)

par(mfrow = c(2,4), mar = c(2,2,2,1))

plot(density(Base_dep$Agriculture, na.rm = TRUE),main = "Emission CO2 - Agriculture",xlab = "Agriculture",col = "lightgreen",lwd = 2, cex.main = 0.8)

plot(density(Base_dep$Biomasse, na.rm = TRUE),main = "Emission CO2 - Biomasse",xlab = "Biomasse",col = "darkred",lwd = 2, cex.main = 0.8)

plot(density(Base_dep$Déchets, na.rm = TRUE),main = "Emission CO2 - Déchets",xlab = "Déchets",col = "tomato",lwd = 2, cex.main = 0.8)

plot(density(Base_dep$Energie, na.rm = TRUE),main = "Emission CO2 - Energie",xlab = "Energie",col = "hotpink",lwd = 2, cex.main = 0.8)

plot(density(Base_dep$Industrie, na.rm = TRUE), main = "Emission CO2 - Industrie",xlab = "Industrie",col = "darkgreen",lwd = 2, cex.main = 0.8)

plot(density(Base_dep$Résidentiel, na.rm = TRUE),main = "Emission CO2 - Résidentiel",xlab = "Résidentiel",col = "lightblue",lwd = 2, cex.main = 0.8)

plot(density(Base_dep$Routier, na.rm = TRUE),main = "Emission CO2 - Routier",xlab = "Routier",col = "mediumvioletred",lwd = 2, cex.main = 0.8)

plot(density(Base_dep$Tertiaire, na.rm = TRUE), main = "Emission CO2 - Tertiaire", xlab = "Tertiaire",col = "firebrick",lwd = 2, cex.main = 0.8)
```

\underline{Graphique 6} : Corrélation des émissions de CO2 par secteur (Pearson)
```{r}
replayPlot(graph_chart_corr_pearson)
replayPlot(graph_corr_number_pearson)
```

\underline{Graphique 8} : Corrélation des émissions de CO2 par secteur (Spearman)

```{r}
replayPlot(graph_chart_corr_spearman)
replayPlot(graph_corr_number_spearman)
replayPlot(graph_corr_color_spearman)
```
\newpage
\underline{Graphique 11} : Détails des émissions de CO2 par secteur et par département
```{r, fig.width=12, fig.height=6}

plot <- list()
for (var in variables_quantitatives) {
  
  p <- ggplot(Base_dep, aes(x = reorder(dep_nom, -.data[[var]]),
                            y = .data[[var]])) +
    geom_bar(stat = "identity", fill = "skyblue") +
    theme(axis.text.x = element_text(angle = 90, hjust = 1)) +
    labs(
      title = paste("Émissions de CO2 – secteur", var, "par département"),
      x = "Département",
      y = "Émissions (tonnes équivalent CO2)")
  
 plot[[var]] <- p}

plot
```

\underline{Graphique 12} : Heatmap des émissions de CO2 par secteur et département

```{r,fig.width=12, fig.height=16}
ggplot(Base_long, aes(x = variable, y = dep_nom, fill = value)) +
  geom_tile() +
  scale_fill_gradient(low = "white", high = "red") +
  theme(axis.text.y = element_text(size = 6)) +
  labs(title = "Heatmap des émissions par secteur et département",
       x = "Secteur", y = "Département", fill = "Émissions")

```

\underline{Graphique 13} : Top 10 des départements les plus émétteurs par secteurs 
```{r, fig.width=12, fig.height=14}

Base_long <- melt(Base_dep, id.vars = "dep_nom", 
                  measure.vars = c("Agriculture", "Biomasse", "Déchets", 
                                   "Energie", "Industrie", "Résidentiel", 
                                   "Routier", "Tertiaire"))

# top 10 par secteur
Base_top10 <- Base_long |>
  group_by(variable) |>
  slice_max(value, n = 10) |>  
  ungroup()


# Boxplots
ggplot(Base_top10, 
       aes(x = reorder_within(dep_nom, value, variable),
           y = value, 
           fill = variable)) +
  geom_boxplot() +
  coord_flip() +
  scale_x_reordered() +
  facet_wrap(~ variable, scales = "free", ncol = 2) +
  labs(title = "Top 10 départements – Boxplots des émissions par secteur",
       x = "Département",
       y = "Émissions (tonnes CO₂ eq)")


```
\newpage
\underline{Résultat test 1} : Résultats de l’indice KMO pour l’ACP complète

```{r}
kmo_result_ACP1
```

\underline{Résultat test 2} : Test de normalité de Shapiro-Wilk pour les variables quantitatives
```{r}
sapply(Base_dep[, c("Agriculture","Biomasse","Déchets","Energie",
                    "Industrie","Résidentiel","Routier","Tertiaire")],
       function(x) shapiro.test(x)$p.value)
```

\underline{Résultat test 3} : Résultats du test de sphéricité de Bartlett pour l'ACP complète
```{r}
bartlett_result
```

\newpage
\underline{Résultat test 4} : Déterminant de la matrice de corrélation pour l'ACP complète
```{r}
déterminant_ACP_1
```

\underline{Tableau 2} : Valeurs propres et pourcentages de variance expliquée par chaque axe 
```{r}
pca_full$eig   
```

\underline{Graphique 16} : Contribution des variables à la première composante principale

```{r}
Contribution_ACP1_dim1
```
\newpage
\underline{Graphique 17} : Contribution des variables à la deuxième composante principale 
```{r}
Contribution_ACP1_dim2
```

\underline{Résultat test 5} : Résultats de l’indice KMO pour l’ACP à 4 variables 
```{r}
kmo_result_blocs
```


\underline{Résultat test 6} : Déterminant de la matrice de corrélation pour l'ACP à 4 variables

```{r}
det(corr_mat_blocs)
```

\underline{Tableau 3} : Valeurs propres et pourcentages de variance expliquée par chaque axe 
```{r}
pca_blocs$eig 
```

\underline{Graphique 20} : Eboulis des valeurs propres pour l'ACP après regroupement des variables fortement corrélées
```{r}
Eboulis_blocs
```


\underline{Résultat test 7} : Résultats de l’indice KMO pour l’ACP par région
```{r}
kmo_result_ACP_région
```

\underline{Résultat test 8} : Déterminant de la matrice de corrélation pour l'ACP par région
```{r}
det(mat_cor)
```

\underline{Tableau 4} : Valeurs propres et pourcentages de variance expliquée par chaque axe 
```{r}
reg_acp$eig
```

\underline{Graphique 24} : Eboulis des valeurs propres pour l'ACP par région
```{r}
fviz_eig(reg_acp,
         addlabels = TRUE,
         main = "Eboulis des valeurs propres")
```
\newpage
\underline{Graphique 25} : Contribution des variables à l’ACP par région
```{r}
fviz_pca_var(reg_acp, 
                   col.var = "contrib", 
                   gradient.cols = c("#00AFBB", "#E7B800", "#FC4E07"),
                   title = "Cercle des corrélations - Variables")
```

\underline{Graphique 26} : Projection des régions sur le plan 
```{r}
fviz_pca_ind(reg_acp, col.ind = "cos2",
                        repel = TRUE,
                        gradient.cols = c("#00AFBB", "#E7B800", "#FC4E07"),
                        title = "Carte des individus")
```
\newpage
\underline {ACP habitants} : ACP ratio des émissions de CO2 par habitant
```{r}
#| message: false
habs <- read_xlsx("estim-pop-dep-sexe-gca-1975-2026.xlsx", sheet = 2, skip=3 )
habs <- habs[,c(1,2,8)]


Base_dep_habs <- left_join(
  Base_dep_blocs_corrélé,
  habs,
  by = c("dep_code" = "Départements"),
  keep = TRUE)

Base_dep_habs <- Base_dep_habs |>
  select(-Départements, -`...2`) |>
  rename(nbr_habs = `...8`)

rownames(Base_dep_habs) <- Base_dep_habs$dep_code


```

```{r}
kmo_result <- KMO(Base_dep_habs[, variables_quantitatives_blocs])
kmo_result
```

```{r}
mat_cor <- cor(Base_dep_habs[sapply(Base_dep_habs, is.numeric)], method = "pearson")
det(mat_cor)
```

```{r}
pca_ind <- PCA(Base_dep_habs[, variables_quantitatives_blocs], scale.unit = TRUE, graph = FALSE)

fviz_pca_var(pca_ind, 
                   col.var = "contrib", 
                   gradient.cols = c("#00AFBB", "#E7B800", "#FC4E07"),
                   repel = TRUE,
                   title = "Cercle des corrélations - Variables")
fviz_pca_ind(pca_ind,  
                   col.ind = "cos2", 
                   gradient.cols = c("#00AFBB", "#E7B800", "#FC4E07"),
                   title = "Carte des individus (cos2)")
```


\underline{Résultat test 9} : Déterminant de la matrice de corrélation pour l'ACP par ratios
```{r}
det(corr_mat_pearson_ratios)
```

\underline{Résultat test 10} : Résultats de l’indice KMO pour l’ACP par ratios 

```{r}
det(corr_mat_pearson_ratios)
```

\underline{Résultat test 11} : Déterminant de la matrice de corrélation pour l'ACP par ratios
```{r}
det(corr_mat_pearson_ratios2)
```

\underline{Tableau 5} : Valeurs propres et pourcentages de variance expliquée par chaque axe 
```{r}
pca_ratios$eig
```

\underline {Graphique 29} : Contribution des variables à la première composante principale

```{r}
fviz_contrib(pca_ratios, choice = "var", axes = 1, top = 10)
```

\underline {Graphique 30} : Contribution des variables à la deuxième composante 

```{r}

fviz_contrib(pca_ratios, choice = "var", axes = 2, top = 10)
```
\newpage
\underline {Tableau 6}: apport des variables pour chaque dimension
```{r}
pca_ratios$var$cos2
```


