---
title: "Profil territorial des émissions de CO2 en France"
subtitle: "Analyse descriptive des données"
author: "Tijou Louane & Gottschalk Eliott"
date: today
format:
  pdf:
    toc: true
    toc-location: body
lang: fr
execute:
  echo: false
---

# Introduction

Au fil des années, les activités humaines ont entraîné une augmentation continue des émissions de CO2, renforçant l’effet de serre et contribuant au réchauffement climatique. Il est donc essentiel de comprendre quels secteurs sont les plus émetteurs afin de mettre en place des politiques efficaces pour réduire ces émissions. Il est également important d’identifier les départements ou régions où la vigilance doit être renforcée, afin que les efforts de réduction soient équitablement répartis sur l’ensemble du territoire.

Cette étude porte sur les émissions de dioxyde de carbone (CO2) des départements français par secteur d'activité. Les données proviennent du CITEPA[^citepa], et ont été récupérées sur la plateforme officielle *data.gouv.fr* ([source](https://www.data.gouv.fr/datasets/inventaire-de-gaz-a-effet-de-serre-territorialise/)) 

La base recense exactement 12 variables donc 2 qualitatives indiquant le nom de la commune mais aussi son code Insee. Elle contient aussi 10 variables quantitative sur lesquels l'analyse en composante principale se réalisera, ces variables correspondent aux émissions totales des émissions de C02 par secteurs pour chaque communes française pour l'année 2016, comme l'agriculture, l'industrie, le secteur routier, terrtiaire, résidentiels etc

Notre objectif est de comprendre comment les émissions de CO2 se répartissent entre les départements français selon les secteurs d’activité et s’il est possible d’identifier des profils départementaux d’émissions.

Pour ce faire, nous procéderons d’abord à une analyse univariée de chacune des variables, puis à une analyse bivariée afin d’étudier les relations entre elles. Ensuite, nous réaliserons une analyse factorielle, et plus particulièrement une analyse en composantes principales (ACP), avant de conclure sur les principaux résultats mis en évidence.

[^citepa]: Centre Interprofessionnel Technique d’Études de la Pollution Atmosphérique

\newpage


```{r, include=FALSE}

# -----------------------------
# IMPORT DES PACKAGES
# -----------------------------

library(readxl)
library(tidyverse)
library(naniar)
library(dplyr)
library(outliers)
library(EnvStats)
library(PerformanceAnalytics)
library(corrplot)
library(reshape2)
library(ggplot2)
library(FactoMineR)
library(factoextra)
library(psych)
library(kableExtra)
library(tidytext)

```


```{r, include=FALSE}

# -----------------------------
# IMPORT DE LA BASE DE DONNÉES
# -----------------------------

Base <- read_xlsx("IGT - Pouvoir de réchauffement global.xlsx")
head(Base) # Première vue des données 
names(Base) # Nom des variables 
nrow(Base) # Nombre de ligne
```


```{r, include=FALSE}
# -----------------------------
# RENOMMAGE DES VARIABLES
# -----------------------------

Base <- Base %>%
  rename(
    Industrie = `Industrie hors-énergie`,
    Biomasse = `CO2 biomasse hors-total`,
    Code_INSEE_commune = `INSEE commune`,
    Autres_transports_international = `Autres transports international`,
    Autres_transports = `Autres transports`,
    Nom_commune = Commune)

```



# 1. Analyse univariée

Avant toute analyse statistique, il est important de bien prendre connaissance du jeu de données afin de comprendre la distribution des variables et de détecter d’éventuelles anomalies, telles que les valeurs manquantes ou des valeurs abberantes. Nous procéderons donc à une première exploration des données grâce à une analyse univariée de chacune de nos variables.

```{r, include=FALSE}
# -----------------------------
# STRUCTURE DE LA BASE
# -----------------------------

str(Base)

```


```{r, include=FALSE}
# ---------------------------------------------
# ANALYSE ET TRAITEMENT DES DONNÉES MANQUANTES 
# ---------------------------------------------

Base_non_zero <- Base %>%
  select(where(~ any(is.na(.))))  # ne garde que les colonnes avec NA

# Graphique avec gg_miss_var
Données_manquantes <- gg_miss_var(Base_non_zero) +
  labs(
    title = "Nombre de données manquantes par variable",
    x = "Variables",
    y = "Valeurs manquantes"
  ) +
  theme(
    plot.title = element_text(size = 9, face = "bold"),
    axis.text.x = element_text(angle = 45, hjust = 1)) 


sum(is.na(Base$Autres_transports_international))
# 32907 données manquantes 
sum(is.na(Base$Autres_transports))
# 25819 données manquantes 
sum(is.na(Base$Industrie))
#1308
sum(is.na(Base$Energie))
#1308
sum(is.na((Base$Agriculture)))
#62
sum(is.na((Base$Routier)))
#20 
sum(is.na((Base$Résidentiel)))
#6
sum(is.na((Base$Déchets)))
#6

# Suppression des 2 variables avec plus de 80 % de NA

Base <- Base[, !colnames(Base) %in% c(
  "Autres_transports",
  "Autres_transports_international")]

# On s'aperçoit qu'il reste toujours quelques variables avec des NA

gg_miss_var(Base)
```



## Traitement des valeurs manquantes 

Dans un premier temps, nous examinons la présence de valeurs manquantes au sein du jeu de données. Cette étape est essentielle car un taux élevé de données manquantes peut biaiser les analyses statistiques ultérieures.

Nous observons que les variables *Autres_transports* et *Autres_transports_international* contiennent plus de 25 000 valeurs manquantes sur un total de 35 798 observations, ce qui représente environ 70 % des données. Étant donné cette proportion très élevée de données manquantes, nous avons pris la décision de supprimer ces deux colonnes pour éviter de fausser l’analyse.


```{r,.width=3, fig.height=3}
Données_manquantes
```

Après avoir supprimé les variables avec trop de valeurs manquantes, comme le montre le graphique d'autres observations sont manquantes dans certains secteurs.

Cependant, ces valeurs manquantes, sont peu nombreuses par rapport à l’échantillon total.

Comme nous agrégeons ensuite les communes par département (en faisant la moyenne des émissions par secteur), ces quelques valeurs manquantes n’ont pas d’impact significatif, la moyenne par département sera calculée sur les communes disponibles.

## Agrégation par département

Pour simplifier l’analyse et faciliter la synthèse des données, nous créons une nouvelle variable *département*, correspondant aux deux premiers chiffres du code INSEE de chaque commune.

Cette nouvelle variable nous permet de regrouper les communes par département, et ainsi de travailler sur une analyse plus globale, plus facile à manipuler et à interpréter.
Nous allons alors passé à une interprétation des profils moyens de communes au sein des départements, et non comme des niveaux totaux d’émissions départementales.

Concernant la vue des données manquantes, il ne reste plus qu’une valeur manquante pour le secteur de l’agriculture, correspondant au département de Paris. Après examen des données communales, toutes les valeurs pour les arrondissements (du 1er au 20e) sont manquantes pour ce secteur.

Cette absence de données reflète la réalité territoriale, Paris intra-muros est un département quasi entièrement urbanisé, où l’activité agricole est inexistante dans les arrondissements et même très peu présente dans la proche couronne[^agriculture_paris]. La valeur manquante a alors été imputée par 0.

L’analyse univariée est donc réalisée sur cette base agrégée de 96 départements, car c’est sur celle-ci que sera effectuée l’analyse en composantes principales.

[^agriculture_paris]: https://driaaf.ile-de-france.agriculture.gouv.fr/les-espaces-agricoles-representent-2-5-du-territoire-de-paris-et-de-la-proche-a3478.html

```{r, include=FALSE}
# ------------------------------------
# Création de la variable département
# ------------------------------------

Base$departement <- substr(Base$Code_INSEE_commune, 1, 2)

table(Base$departement)

sum(is.na(Base$departement))


# ---------------------------------------------
# Import d'une nouvelle base de donnée (INSEE)
# ---------------------------------------------

Base_INSEE <- read_csv("communes-france-2025.csv")

# On garde seulement 2 variables sur les 47: le nom du département et le code de celui-ci

commune_reduite <- Base_INSEE[, c( "dep_nom",
                                   "dep_code")]

# Dans la base de donnée initiale on garde seulement une ligne pour chaque numéros de département différent

communes_reduite_unique <- commune_reduite |>
  group_by(dep_code) |> 
  slice(1) |>
  ungroup()

# ------------------
# Jointure gauche
# ------------------

Base_dep <- left_join(
  Base,
  communes_reduite_unique,
  by = c("departement" = "dep_code"),
  keep = TRUE)

sum(is.na(Base_dep$dep_nom))

# On supprime les colonnes dont nous avons plus besoin

Base_dep <- Base_dep[, !colnames(Base_dep) %in% c(
  "INSEE commune",
  "Commune","departement")]

# -----------------------------
# Regroupement par code postal
# -----------------------------


Base_dep <- Base_dep |>
  group_by(dep_code) |>            
  summarise(
    dep_nom = first(dep_nom),
    Agriculture = mean(Agriculture, na.rm = TRUE),
    Biomasse = mean(Biomasse, na.rm = TRUE),
    Déchets = mean(Déchets, na.rm = TRUE),
    Energie = mean(Energie, na.rm = TRUE),
    Industrie = mean(Industrie, na.rm = TRUE),
    Résidentiel = mean(Résidentiel, na.rm = TRUE),
    Routier = mean(Routier, na.rm = TRUE),
    Tertiaire = mean(Tertiaire, na.rm = TRUE))

# Vérification des données manquantes 
gg_miss_var(Base_dep)

# identification de la valeur manquante
Base_dep[!complete.cases(Base_dep), ]

# Il s'agit de Paris (intra-muros), étant donné qu'aucune activité agricole n'y est réalisée, on décide d'imputer la valeur 0.

Base_dep <- Base_dep %>% 
  mutate(across(everything(), ~replace_na(., 0)))

str(Base_dep)
```

## Analyse univariée des variables quantitatives


```{r, include=FALSE}
variables_quantitatives <- c("Agriculture","Biomasse","Déchets", "Energie","Industrie","Résidentiel","Routier","Tertiaire")             
```

```{r, include=FALSE}
tableau_analyse_univ_quanti_commune <- lapply(names(Base[variables_quantitatives]), function(var) {
  x <- Base[[var]]
  if(is.numeric(x)) {
    data.frame(
      Variable = var,
      Moyenne = mean(x, na.rm = TRUE),
      Médiane = median(x, na.rm = TRUE),
      Minimum = min(x, na.rm = TRUE),
      Maximum = max(x, na.rm = TRUE),
      Ecart_type = sd(x, na.rm = TRUE),
      stringsAsFactors = FALSE)}
}) |> bind_rows()

```


```{r, include=FALSE}
tableau_analyse_univ_quanti_dep <- lapply(names(Base_dep[variables_quantitatives]), function(var) {
  x <- Base_dep[[var]]
  if(is.numeric(x)) {
    data.frame(
      Variable = var,
      Moyenne = mean(x, na.rm = TRUE),
      Médiane = median(x, na.rm = TRUE),
      Q1 = as.numeric(quantile(x, 0.25, na.rm = TRUE)),
      Q3 = as.numeric(quantile(x, 0.75, na.rm = TRUE)),
      Minimum = min(x, na.rm = TRUE),
      Maximum = max(x, na.rm = TRUE),
      Ecart_type = sd(x, na.rm = TRUE),
      stringsAsFactors = FALSE
    )
  }
}) |> bind_rows()
```

Le tableau ci-dessous présente les statistiques descriptives des émissions de CO2 par secteur pour les 96 départements français

```{r}
tableau_analyse_univ_quanti_dep |>
  mutate(across(Moyenne:Ecart_type, ~ round(., 2))) |>
  kable()

```

On remarque que quelques départements très émetteurs de CO2 tirent fortement la moyenne vers le haut, tandis que la majorité des départements ont des niveaux d’émissions plus faibles. Par exemple, pour les déchets, la forte concentration géographique des infrastructures de traitement explique une médiane plutôt basse par rapport au maximum. De même, certains départements sont beaucoup plus industrialisés que d’autres.

Pour mieux comprendre la répartition des émissions de CO2 par secteur dans les départements français, nous avons représenté des histogrammes afin de visualiser la distribution des émissions pour chacune des variables, c’est-à-dire pour chaque secteur.

```{r}
options(scipen = 999)

par(mfrow = c(2,4), mar = c(2,2,1,1))

hist(Base_dep$Agriculture, xlab = "Agriculture", main = "Emission C02 - Agriculture ", col = "lightgreen", cex.main = 0.8)
hist(Base_dep$Biomasse, xlab = "Biomasse", main = " Emission C02 - Biomasse", col = "darkred",cex.main = 0.8)
hist(Base_dep$Déchets, xlab = "Déchets", main = "Emission C02 - Déchets", col = "tomato",cex.main = 0.8)
hist(Base_dep$Energie, xlab = "Energie", main = "Emission C02 - Energie" , col = "hotpink",cex.main = 0.8)
hist(Base_dep$Industrie, xlab = "Industrie", main = "Emission C02 - Industrie ", col = "darkgreen",cex.main = 0.8)
hist(Base_dep$Résidentiel, xlab = "Résidentiel", main = "Emission C02 - Résidentiel ", col = "lightblue",cex.main = 0.8)
hist(Base_dep$Routier, xlab = "Routier", main = "Emission C02 - Routier", col = "mediumvioletred",cex.main = 0.8)
hist(Base_dep$Tertiaire, xlab = "Tertiaire", main = "Emission C02 - Terrtiaire", col = "firebrick",cex.main = 0.8)
```

La plupart des secteurs montrent une distribution étalée vers la droite, autrement dit la plupart des départements sont concentrés sur les mêmes niveaux d'émission de CO2, sauf quelques départements qui se distinguent par des émissions très élevées. À cause des émissions très élevées de certains départements pour quelques secteurs, cela écrase visuellement la distribution de la majorité des données.

Pour mieux voir la répartition des émissions de la majorité des départements, nous avons ajusté l'échelle des histogrammes en nous focalisant sur les valeurs les plus fréquentes (voir annexe). On observe ainsi que pour les secteurs industrie, résidentiel, routier, biomasse et tertiaire, les émissions de la grande majorité des départements se concentrent entre leur minimum et environ 10 000 tonnes équivalent CO2. Le secteur de l'énergie présente une concentration plus basse, entre 34 et 1 000 tonnes, tandis que celui des déchets se situe essentiellement entre 60 et 2 000 tonnes. Les concentrations d'émission restent présentes, soulignant des spécialisations territoriales marquées.

```{r, include=FALSE}
options(scipen = 999)

par(mfrow = c(2,4), mar = c(2,2,1,1))

hist(Base_dep$Agriculture, xlab = "Agriculture", main = "Emission C02 - Agriculture ", col = "lightgreen", cex.main = 0.8)
hist(Base_dep$Biomasse, xlab = "Biomasse", main = " Emission C02 - Biomasse", col = "darkred",cex.main = 0.8, xlim = c(0, 20000), breaks = 50)
hist(Base_dep$Déchets, xlab = "Déchets", main = "Emission C02 - Déchets", col = "tomato",cex.main = 0.8, xlim = c(0, 10000), breaks = 50)
hist(Base_dep$Energie, xlab = "Energie", main = "Emission C02 - Energie" , col = "hotpink",cex.main = 0.8, xlim = c(0, 10000), breaks = 100)
hist(Base_dep$Industrie, xlab = "Industrie", main = "Emission C02 - Industrie ", col = "darkgreen",cex.main = 0.8, xlim = c(0, 20000), breaks = 50)
hist(Base_dep$Résidentiel, xlab = "Résidentiel", main = "Emission C02 - Résidentiel ", col = "lightblue",cex.main = 0.8, xlim = c(0, 20000), breaks = 50)
hist(Base_dep$Routier, xlab = "Routier", main = "Emission C02 - Routier", col = "mediumvioletred",cex.main = 0.8, xlim = c(0, 20000), breaks = 50)
hist(Base_dep$Tertiaire, xlab = "Tertiaire", main = "Emission C02 - Terrtiaire", col = "firebrick",cex.main = 0.8, xlim = c(0, 20000), breaks = 50)
```

Contrairement aux autres secteurs, les émissions du secteur agricole sont plus homogènes sur le territoire français, aucun département ne semble émettre ce type d’émission de manière extrême.

Ces conclusions peuvent se traduire par l'activité agricole globalement bien répartie sur l'ensemble du territoire, contrairement aux zones industrielles plus localisées.

```{r, include=FALSE}
options(scipen = 999)

par(mfrow = c(2,4), mar = c(2,2,2,1))

plot(density(Base_dep$Agriculture, na.rm = TRUE),main = "Emission CO2 - Agriculture",xlab = "Agriculture",col = "lightgreen",lwd = 2, cex.main = 0.8)

plot(density(Base_dep$Biomasse, na.rm = TRUE),main = "Emission CO2 - Biomasse",xlab = "Biomasse",col = "darkred",lwd = 2, cex.main = 0.8)

plot(density(Base_dep$Déchets, na.rm = TRUE),main = "Emission CO2 - Déchets",xlab = "Déchets",col = "tomato",lwd = 2, cex.main = 0.8)

plot(density(Base_dep$Energie, na.rm = TRUE),main = "Emission CO2 - Energie",xlab = "Energie",col = "hotpink",lwd = 2, cex.main = 0.8)

plot(density(Base_dep$Industrie, na.rm = TRUE), main = "Emission CO2 - Industrie",xlab = "Industrie",col = "darkgreen",lwd = 2, cex.main = 0.8)

plot(density(Base_dep$Résidentiel, na.rm = TRUE),main = "Emission CO2 - Résidentiel",xlab = "Résidentiel",col = "lightblue",lwd = 2, cex.main = 0.8)

plot(density(Base_dep$Routier, na.rm = TRUE),main = "Emission CO2 - Routier",xlab = "Routier",col = "mediumvioletred",lwd = 2, cex.main = 0.8)

plot(density(Base_dep$Tertiaire, na.rm = TRUE), main = "Emission CO2 - Tertiaire", xlab = "Tertiaire",col = "firebrick",lwd = 2, cex.main = 0.8)

```
L’analyse des densités complète les histogrammes(voir annexe) en faisant apparaître des formes moins visibles. Elle met notamment en évidence, dans le secteur agricole, l’existence de deux groupes distincts de départements ayant des niveaux d’émissions différents (une majorité à environ 2000 tonnes et un autre groupe à environ 6000 tonnes) . Pour les autres secteurs, les pics marqués confirment une spécialisation territoriale, la majorité des départements présentent des émissions proches, tandis que les niveaux d'émission plus élevés concernent seulement quelques groupes de départements

Ces distributions asymétriques nous amènent alors à regarder les boxplots afin d’identifier les valeurs potentiellement aberrantes ou atypiques.

```{r}
par(mfrow = c(2,4), mar = c(2,2,1,1))

boxplot(Base_dep$Agriculture, xlab = "Agriculture", main = "Boxplot - Agriculture", col = "lightgreen",cex.main = 0.8)
boxplot(Base_dep$Biomasse, xlab = "Biomasse", main = "Boxplot - Biomasse", col = "darkred",cex.main = 0.8)
boxplot(Base_dep$Déchets, xlab = "Déchets", main = "Boxplot - Agriculture", col = "tomato",cex.main = 0.8)
boxplot(Base_dep$Energie, xlab = "Energie", main = "Boxplot - Energie", col = "hotpink",cex.main = 0.8)
boxplot(Base_dep$Industrie, xlab = "Industrie", main = "Boxplot - Industrie", col = "darkgreen",cex.main = 0.8)
boxplot(Base_dep$Résidentiel, xlab = "Résidentiel", main = "Boxplot - Résidentiel", col = "lightblue",cex.main = 0.8)
boxplot(Base_dep$Routier, xlab = "Routier", main = "Boxplot - Routier", col = "mediumvioletred",cex.main = 0.8)
boxplot(Base_dep$Tertiaire, xlab = "Tertiaire", main = "Boxplot - Tertiaire", col = "firebrick",cex.main = 0.8)
```
L’écrasement des boîtes interquartiles vers le bas pour la majorité des secteurs nous amène à l’hypothèse que la grande majorité des départements français présente des émissions relativement homogènes, et que l’essentiel de la pollution nationale est concentré sur l’ensemble du territoire.

Les boxplots mettent également en évidence la présence de nombreuses valeurs extrêmes pour la plupart des secteurs. Ces valeurs ne traduisent pas des erreurs de mesure, mais reflètent des spécificités territoriales fortes (départements très industrialisés, fortement urbanisés ou spécialisés dans la production d’énergie). Elles ont donc été conservées, car elles constituent une information pertinente pour l’analyse des profils d’émissions.

En résumé, l’analyse descriptive met en évidence une forte homogénéité des émissions pour la majorité des départements, mais également une hétérogénéité marquée pour certains départements, avec des distributions très asymétriques et la présence de valeurs extrêmes. Cela amène à l’intuition de la réalisation d’une ACP afin d’identifier les profils départementaux


## Analyse univariée des variables qualitatives

La base de données contient deux variables qualitatives (*dep_code* et *dep_nom*) correspondant à l’identification des départements. Ces variables servent uniquement de repères pour l’interprétation des résultats. Nous avons donc seulement vérifié l’absence de doublons afin de nous assurer que chaque département est bien représenté une seule fois. Ainsi, la réalisation de graphiques ou de tableaux de fréquence n’a pas été effectuée, car ils seraient illisibles vis à vis du nombre élevé de départements et n’apporteraient aucune information supplémentaire à l’analyse.

```{r, include=FALSE}
sum(duplicated(Base_dep$dep_code))
sum(duplicated(Base_dep$dep_nom))
```

# 2. Analyse bivariée

Nous passons dès à présent à l’analyse bivariée afin d’étudier les relations entre nos variables. Cette analyse constitue une étape préalable essentielle avant la réalisation de l’ACP, puisqu’elle permet d’évaluer les dépendances et corrélation entre les variables.

### Variables quantitative - quantitative

```{r, include=FALSE}

mat <- Base_dep |>
  select(all_of(variables_quantitatives)) |>
  cor(use = "pairwise.complete.obs")


mat |>
  as.data.frame() %>%
  mutate(var1 = rownames(.)) %>%
  pivot_longer(-var1, names_to = "var2", values_to = "cor") %>%
  filter(var1 < var2, abs(cor) > 0.3) %>% 
  arrange(desc(abs(cor)))

```

```{r}
plot.new()
cor(Base_dep[,c("Agriculture","Biomasse","Déchets", "Energie","Industrie","Résidentiel","Routier","Tertiaire")], use="complete.obs",method = c("pearson"))


mydata <- Base_dep[, c("Agriculture","Biomasse","Déchets","Energie","Industrie","Résidentiel","Routier","Tertiaire")]
chart.Correlation(mydata, histogram=TRUE, pch=19,method = c("pearson"))
graph_chart_corr_pearson <- recordPlot()

corr_mat_pearson=cor(mydata,method="pearson")
corrplot(corr_mat_pearson, method = 'number',type="upper",number.cex = 0.5)
graph_corr_number_pearson <- recordPlot()

corrplot(corr_mat_pearson,type="upper")
graph_corr_color_pearson <- recordPlot()

```

```{r}
replayPlot(graph_corr_color_pearson)
```

Pour analyser les relations entre les variables quantitatives du jeu de données, soit les différents secteurs d’émissions de CO₂, nous utilisons le coefficient de corrélation de Pearson, puisque la matrice de corrélation servira par la suite à l’Analyse en Composantes Principales. 

Bien que toutes les variables soient exprimées en tonnes équivalent CO₂, leurs distributions sont asymétriques et présentent des valeurs extrêmes. Afin de vérifier les relations, nous avons également calculé le coefficient de corrélation de Spearman, fondé sur les rangs et moins sensible aux valeurs aberrantes (voir annexe). Les résultats obtenus sont similaires, ce qui confirme les relations observées entre les secteurs.

De manière générale, les variables quantitatives présentent de fortes corrélations positives. Les matrices de corrélation mettent en évidence des secteurs très corrélé (résidentiel, routier, biomasse et tertiaire) avec des coefficients supérieurs à 0,9 avec le coefficient de Pearson, indiquant une redondance informationnelle. Les départements fortement émetteurs de C02 dans l’un de ces secteurs le sont également dans les autres. On remarque aussi une corrélation linéaire croissante quasi parfaite entre le secteur résidentiel et terrtiaire une fois le coeficient de corrélation de pearson arrondis (0,996).

Une autre corrélation très élevée est également observée entre les secteurs de l’énergie et de l’industrie (r ≈ 0,97), cela indique que plus le département émet des émissions de C02 en activité industrielle plus il à aussi tendance à en émettre avec la production énergétique.

À l’inverse, le secteur agricole présente des corrélations faibles et négatives avec les autres variables. Cela indique qu’un département plus spécialisé vers l’agriculture aura un profil d’émissions différent, avec de plus faible émissions dans les autres secteurs que l’agriculture, tout en rappelant que ces relations restent faibles et sans impact important. Enfin on observe cune corrélation quasi nulle entre les émssions lié à l'agriculture et à l'énergie indiquant une absence de relation linéaire. Autrement dit, les variations des émissions agricoles n’expliquent pas celles du secteur énergétique.

Ces corrélations se vérifient également visuellement sur les nuages de points. On observe une forte relation linéaire positive entre les émissions du secteur résidentiel et celles du secteur routier. En revanche, le graphique comparant l’agriculture et le résidentiel montre une relation négative faible. On peut aussi constater l’influence de quelques valeurs extrêmes, qui s’écartent de la tendance générale. Sans ces valeurs, la relation serait probablement encore plus linéaire.

Ces interprétations amènent à penser au recours à une analyse en composantes principales afin de synthétiser l’information et d’identifier des profils territoriaux d’émissions.


```{r}
par(mfrow = c(1, 2)) 
plot(Base_dep$Résidentiel, Base_dep$Routier,
     main = "Résidentiel vs Routier",
     xlab = "Emissions Résidentielles",
     ylab = "Emissions Routières",
     pch = 19)
abline(lm(Routier ~ Résidentiel, data = Base_dep), col = "red", lwd = 2)


plot(Base_dep$Agriculture, Base_dep$Résidentiel,
     main = "Agriculture vs Résidentiel",
     xlab = "Emissions Agriculture",
     ylab = "Emissions Résidentielles",
     pch = 19)
abline(lm(Résidentiel ~ Agriculture, data = Base_dep),  col = "red", lwd = 2)

```


### Variables qualitative - qualitative

Les variables *dep_code* et *dep_nom* contiennent la même information sous des formats différents. Par conséquent, la réalisation d’un tableau de contingence, d’un test du χ² ou de graphiques croisés n’apporterait aucune information supplémentaire et serait alors illisible.

```{r, include=FALSE}
length(unique(paste(Base_dep$dep_code, Base_dep$dep_nom)))
```

Nous avons vérifié,que les 96 lignes correspondent bien à des combinaisons différentes, à l’aide de la fonction *unique()*, ce qui confirme que chaque code est associé à son nom. L'analyse bivariée pour ces variables n’est donc pas utile


### Variables qualitative - quantitative

Dans cette partie, nous nous intéressons à la relation entre les émissions de CO₂ par secteur (variable quantitative) et les départements (variable qualitative). L’objectif est d’examiner si certains départements ont des niveaux d’émissions différents selon les secteurs.

Une comparaison de moyenne par le test de student n'est pas approprié pour notre jeu de donnée. Nous avons donc utilisé un graphique en barres empilées, pour observer les différences de profils d’émissions entre départements et secteurs.

```{r, include=FALSE}
Base_long <- melt(Base_dep, id.vars = "dep_nom", 
                  measure.vars = c("Agriculture", "Biomasse", "Déchets", 
                                   "Energie", "Industrie", "Résidentiel", 
                                   "Routier", "Tertiaire"))
```

```{r,fig.width=12, fig.height=6}
ggplot(Base_long, aes(x = dep_nom, y = value, fill = variable)) +
  geom_bar(stat = "identity") +
  theme(axis.text.x = element_text(angle = 90, hjust = 1)) +
  labs(title = "Répartition des émissions par secteur et département",
       x = "Département", y = "Émissions (tonnes CO2 eq)")

```

Le graphique présente la répartition moyenne des émissions de CO2 par secteur pour chaque département en 2016. Les différences de hauteur des barres montrent que certains départements émettent beaucoup plus de CO2 que les autres, en effet comme Paris, notamment avec les secteurs routier et résidentiel. Les proportions des secteurs varient selon les départements, mettant en évidence des profils d’émissions distincts, comme l'industrie pour le département des Bouches-du-Rhône.

Ce graphique permet d’identifier visuellement les départements et secteurs les plus émetteurs, mais afin de voir cela de manière plus détaillée, en annexe se trouve le détail de chaque secteur, permettant d'observer réellement quels sont les départements les plus émetteurs de CO2 dans chaque secteur. En parallèle, le Top 10 des départements les plus émetteurs de CO2 est observable en annexe.

De manière générale, on observe que Paris, les Hauts-de-Seine, la Seine-Saint-Denis, les Bouches-du-Rhône et le Val-de-Marne se situent dans la plupart des top 10 d'émission de chaque secteur, à l’exception du secteur de l'agriculture, qui regroupe plutôt les départements de Loire-Atlantique, Vendée ou même la Mayenne.

On observe qu’un département figurant dans un des Top 10 a tendance à l'être dans les autres secteurs, à l’exception de l’agriculture, ce qui reflète les corrélations vues précédemment


```{r, fig.width=12, fig.height=6, include=FALSE}

plot <- list()
for (var in variables_quantitatives) {
  
  p <- ggplot(Base_dep, aes(x = reorder(dep_nom, -.data[[var]]),
                            y = .data[[var]])) +
    geom_bar(stat = "identity", fill = "skyblue") +
    theme(axis.text.x = element_text(angle = 90, hjust = 1)) +
    labs(
      title = paste("Émissions de CO2 – secteur", var, "par département"),
      x = "Département",
      y = "Émissions (tonnes équivalent CO2)"
    )
  
 plot[[var]] <- p}

plot
```




```{r,fig.width=12, fig.height=16, include=FALSE}
ggplot(Base_long, aes(x = variable, y = dep_nom, fill = value)) +
  geom_tile() +
  scale_fill_gradient(low = "white", high = "red") +
  theme(axis.text.y = element_text(size = 6)) +
  labs(title = "Heatmap des émissions par secteur et département",
       x = "Secteur", y = "Département", fill = "Émissions")

```



```{r, fig.width=12, fig.height=14, include=FALSE}

Base_long <- melt(Base_dep, id.vars = "dep_nom", 
                  measure.vars = c("Agriculture", "Biomasse", "Déchets", 
                                   "Energie", "Industrie", "Résidentiel", 
                                   "Routier", "Tertiaire"))

# top 10 par secteur
Base_top10 <- Base_long |>
  group_by(variable) |>
  slice_max(value, n = 10) |>  
  ungroup()


# Boxplots
ggplot(Base_top10, 
       aes(x = reorder_within(dep_nom, value, variable),
           y = value, 
           fill = variable)) +
  geom_boxplot() +
  coord_flip() +
  scale_x_reordered() +
  facet_wrap(~ variable, scales = "free", ncol = 2) +
  labs(title = "Top 10 départements – Boxplots des émissions par secteur",
       x = "Département",
       y = "Émissions (tonnes CO₂ eq)")


```





# 3. Analyse factorielle

## Justification de l'Analyse en composantes principales 

Nous passons maintenant à la partie d’analyse factorielle. Nous choisissons de réaliser une analyse en composantes principales (ACP), car notre jeu de données est composé principalement de variables quantitatives. L’ACP simplifie l’analyse en réduisant le nombre de variables sans perte significative d’information. Elle est particulièrement adaptée ici, car certaines variables sont corrélées, ce qui permet de synthétiser les relations entre secteurs. Elle permettra également de mieux comprendre les données et d’observer les regroupements de départements aux profils d'émissions de CO2 similaires.


### Indice KMO

Afin de vérifier l’adéquation de nos données à une Analyse en Composantes Principales, nous avons calculé l’indice KMO. Celui-ci permet d’évaluer si les corrélations entre variables sont suffisamment structurées pour être synthétisées par une analyse factorielle.

```{r, include=FALSE}
kmo_result <- KMO(Base_dep[, variables_quantitatives])
kmo_result

```

Le résultat de l'indice KMO est supérieur à 0,6, il est exactement de 0,66, indiquant une adéquation moyenne, il y a des corrélations suffisantes entre certaines variables pour justifier une ACP ainsi l'analyse factorielle est pertinente.

### Test de Bartlett

```{r, include=FALSE}
sapply(Base_dep[, c("Agriculture","Biomasse","Déchets","Energie",
                    "Industrie","Résidentiel","Routier","Tertiaire")],
       function(x) shapiro.test(x)$p.value)

```

```{r, include=FALSE}
bartlett_result <- cortest.bartlett(
  cor(Base_dep[, variables_quantitatives], use = "pairwise.complete.obs"),
  n = nrow(Base_dep))

bartlett_result
```
Les tests de normalité de Shapiro-Wilk indiquent que toutes les variables sont significativement non normales (p-value < 0,05), ce qui signifie qu’elles ne suivent pas une loi normale.

Nous avons quand même réalisé le test de Bartlett pour vérifier la présence de corrélations suffisantes entre les variables. Ce test est très significatif, et permet de rejeter l’hypothèse nulle d’indépendance entre les secteurs et confire que des corrélations importantes existent. Cependant, étant donné l’asymétrie des données, ce test n'est pas fiable. La justification de l'ACP se fait donc essentiellement sur l’indice KMO.

### Déterminant 

```{r}
det(corr_mat_pearson)
```
Ensuite, nous vérifions le déterminant de la matrice de corrélation de Pearson, qui est très faible (~6,67e-9). Cela indique que certaines variables sont très fortement corrélées, mais pas parfaitement (comme observé dans l’analyse bivariée). Cette situation confirme que l’ACP est appropriée pour synthétiser l’information contenue dans les différents secteurs.

Pour améliorer et éviter des problèmes liés à des corrélations quasi parfaites, nous allons regrouper les variables presque parfaitement corrélées (Résidentiel, Tertiaire, Biomasse) avant de réaliser l’ACP.

# ACP sur l'enssemble des données 

```{r, inlcude = FALSE}
rownames(Base_dep) <- Base_dep$dep_code
```

Bien que toutes les variables soient exprimées dans la même unité (tonnes équivalent CO₂), leurs dispersions et ordres de grandeur diffèrent fortement selon les secteurs. Le centrage-réduction est donc nécessaire afin d’éviter que les secteurs les plus émetteurs ne dominent l’analyse et afin de mettre en évidence la structure relative des émissions entre départements.



```{r}
pca <- PCA(Base_dep[, variables_quantitatives], scale.unit = TRUE, graph = FALSE)
```

## Choix du nombre de dimensions

### Pourcentage d’inertie expliquée et règle de Kaiser

```{r}
pca$eig      # valeurs propres et % de variance expliquée
#pca$var$coord # coordonnées des variables sur les axes
#pca$ind$coord # coordonnées des individus
```

Après analyse des valeurs propres de l’ACP, on observe que les deux premières composantes principales expliquent 81,21% de la variance totale (Dim 1 : 61,46 %, Dim 2 : 19,74%). Ces deux axes contiennent donc l’essentiel de l’information et permettent de synthétiser efficacement les relations entre les secteurs et les départements. Nous avons donc choisi de retenir uniquement les deux premières composantes pour les analyses et visualisations ultérieures.

Selon la règle de Kaiser, on ne conserve que les composantes dont la valeur propre est supérieure à 1. Ici, les trois premières composantes ont une valeur propre \> 1 (Comp 1 : 4,917, Comp 2 : 1,580, Comp 3 : 1,026). Cependant, la troisième composante n’apporte que 12,82 % d’inertie supplémentaire, donc nous choisissons de retenir les deux premières composantes.

### Éboulis des valeurs propres

```{r}
fviz_eig(pca, addlabels = TRUE, main = "Eboulis des valeurs propres")
```

L’éboulis des valeurs propres montre une chute marquée après la deuxième composante, ce qui suggère que les deux premiers axes concentrent l’essentiel de l’information pertinente.

```{r}
fviz_pca_var(pca, col.var = "contrib")
```

```{r}
fviz_pca_ind(pca, col.ind = "cos2")
```

même procédé sans les valeurs extrêmes:

```{r}
dep_atypiques <- c(95, 94, 93, 76, 13)
base_dep_clean1 <- Base_dep[!Base_dep$dep_code %in% dep_atypiques, ]
```

```{r}
pca22 <- PCA(base_dep_clean1[, variables_quantitatives], scale.unit = TRUE, graph = FALSE)
```

```{r}
# B. Cercle des corrélations (Variables)
# Les couleurs indiquent la contribution (quelles variables créent les axes)
fviz_pca_var(pca22, 
                   col.var = "contrib", 
                   gradient.cols = c("#00AFBB", "#E7B800", "#FC4E07"),
                   repel = TRUE,
                   title = "Cercle des corrélations - Variables")

```

```{r}
# C. Carte des individus
# Les couleurs indiquent la qualité de représentation (cos2)
fviz_pca_ind(pca22, 
                   col.ind = "cos2", 
                   gradient.cols = c("#00AFBB", "#E7B800", "#FC4E07"),
                   #repel =-  TRUE,
                   title = "Carte des individus (cos2)")
```

```{r}
# --- 4. Analyse des groupes (HCPC) ---
# Classification pour identifier des typologies d'individus
res.hcpc <- HCPC(pca22, graph = FALSE)
fviz_cluster(res.hcpc, 
             repel = TRUE, 
             main = "Groupes d'individus (Clustering)")
```

```{r}
# --- 5. Extraction des résultats numériques ---
# Pour voir quelles variables contribuent le plus à l'axe 1
res_vars <- pca22$var$contrib
head(res_vars[order(res_vars[,1], decreasing = TRUE), ])
```

```{r}
res.desc <- dimdesc(pca22, proba = 0.05)
# Pour voir les variables corrélées à l'axe 1 :
res.desc$Dim.1
```

```{r}
# Graphique des contributions des variables à l'axe 1 et 2
fviz_contrib(pca22, choice = "var", axes = 1, top = 10)
fviz_contrib(pca22, choice = "var", axes = 2, top = 10)
```

Globalement on n'arrive pas à en tirer un quelconque résultat de cette acp vu que seuls quelques département tirent vers eux tout l'axe 1. Même en retirant les plus atypiques, on en obtient de nouveau et ce, en continue. Une solution est donc de créer une nouvelle colonne mesurant les émissions totales du département pour ensuite déterminer un ratio de chaque département pour chaque secteur. On peut ainsi reprendre la base initiale, sans les départements "extrêmes".

# solution 1

```{r}
Base_dep$Total_CO2 <- rowSums(Base_dep[, variables_quantitatives])

Base_dep_ratios <- Base_dep
Base_dep_ratios[, variables_quantitatives] <- (Base_dep_ratios[, variables_quantitatives] / Base_dep_ratios$Total_CO2) * 100

pca_14 <- PCA(Base_dep_ratios[, variables_quantitatives], scale.unit = TRUE, graph = FALSE)

fviz_pca_var(pca_14, 
                   col.var = "contrib", 
                   gradient.cols = c("#00AFBB", "#E7B800", "#FC4E07"),
                   repel = TRUE,
                   title = "Cercle des corrélations - Variables")
fviz_pca_ind(pca_14,  
                   col.ind = "cos2", 
                   gradient.cols = c("#00AFBB", "#E7B800", "#FC4E07"),
                   #repel =-  TRUE,
                   title = "Carte des individus (cos2)")
```

même chose sur la base sans les atypiques, voir c'est quoi le mieux

```{r}
base_dep_clean1$Total_CO2 <- rowSums(base_dep_clean1[, variables_quantitatives])

Base_dep_ratios <- base_dep_clean1
Base_dep_ratios[, variables_quantitatives] <- (Base_dep_ratios[, variables_quantitatives] / Base_dep_ratios$Total_CO2) * 100

pca_15 <- PCA(Base_dep_ratios[, variables_quantitatives], scale.unit = TRUE, graph = FALSE)

fviz_pca_var(pca_15, 
                   col.var = "contrib", 
                   gradient.cols = c("#00AFBB", "#E7B800", "#FC4E07"),
                   repel = TRUE,
                   title = "Cercle des corrélations - Variables")
fviz_pca_ind(pca_15,  
                   col.ind = "cos2", 
                   gradient.cols = c("#00AFBB", "#E7B800", "#FC4E07"),
                   #repel =-  TRUE,
                   title = "Carte des individus (cos2)")
```

#Solution 2
On va ici faire une acp sur l'intensité d'émissions par habitant.

```{r}
habs <- read_xlsx("estim-pop-dep-sexe-gca-1975-2026.xlsx", sheet = 2, skip=3 )
habs <- habs[,c(1,2,8)]


Base_dep_habs <- left_join(
  Base_dep,
  habs,
  by = c("dep_code" = "Départements"),
  keep = TRUE)

Base_dep_habs <- Base_dep_habs |>
  select(-Départements, -`...2`) |>
  rename(nbr_habs = `...8`)

```

# Annexe 

```{r}
tableau_analyse_univ_quanti_commune
```

```{r}
options(scipen = 999)

par(mfrow = c(2,4), mar = c(2,2,1,1))

hist(Base_dep$Agriculture, xlab = "Agriculture", main = "Emission C02 - Agriculture ", col = "lightgreen", cex.main = 0.8)
hist(Base_dep$Biomasse, xlab = "CO2_biomasse", main = " Emission C02 - Biomasse", col = "darkred",cex.main = 0.8, xlim = c(0, 20000), breaks = 50)
hist(Base_dep$Déchets, xlab = "Déchets", main = "Emission C02 - Déchets", col = "tomato",cex.main = 0.8, xlim = c(0, 10000), breaks = 50)
hist(Base_dep$Energie, xlab = "Energie", main = "Emission C02 - Energie" , col = "hotpink",cex.main = 0.8, xlim = c(0, 10000), breaks = 100)
hist(Base_dep$Industrie, xlab = "Industrie", main = "Emission C02 - Industrie ", col = "darkgreen",cex.main = 0.8, xlim = c(0, 20000), breaks = 50)
hist(Base_dep$Résidentiel, xlab = "Résidentiel", main = "Emission C02 - Résidentiel ", col = "lightblue",cex.main = 0.8, xlim = c(0, 20000), breaks = 50)
hist(Base_dep$Routier, xlab = "Routier", main = "Emission C02 - Routier", col = "mediumvioletred",cex.main = 0.8, xlim = c(0, 20000), breaks = 50)
hist(Base_dep$Tertiaire, xlab = "Tertiaire", main = "Emission C02 - Terrtiaire", col = "firebrick",cex.main = 0.8, xlim = c(0, 20000), breaks = 50)

```

```{r}
options(scipen = 999)

par(mfrow = c(2,4), mar = c(2,2,2,1))

plot(density(Base_dep$Agriculture, na.rm = TRUE),main = "Emission CO2 - Agriculture",xlab = "Agriculture",col = "lightgreen",lwd = 2, cex.main = 0.8)

plot(density(Base_dep$Biomasse, na.rm = TRUE),main = "Emission CO2 - Biomasse",xlab = "Biomasse",col = "darkred",lwd = 2, cex.main = 0.8)

plot(density(Base_dep$Déchets, na.rm = TRUE),main = "Emission CO2 - Déchets",xlab = "Déchets",col = "tomato",lwd = 2, cex.main = 0.8)

plot(density(Base_dep$Energie, na.rm = TRUE),main = "Emission CO2 - Energie",xlab = "Energie",col = "hotpink",lwd = 2, cex.main = 0.8)

plot(density(Base_dep$Industrie, na.rm = TRUE), main = "Emission CO2 - Industrie",xlab = "Industrie",col = "darkgreen",lwd = 2, cex.main = 0.8)

plot(density(Base_dep$Résidentiel, na.rm = TRUE),main = "Emission CO2 - Résidentiel",xlab = "Résidentiel",col = "lightblue",lwd = 2, cex.main = 0.8)

plot(density(Base_dep$Routier, na.rm = TRUE),main = "Emission CO2 - Routier",xlab = "Routier",col = "mediumvioletred",lwd = 2, cex.main = 0.8)

plot(density(Base_dep$Tertiaire, na.rm = TRUE), main = "Emission CO2 - Tertiaire", xlab = "Tertiaire",col = "firebrick",lwd = 2, cex.main = 0.8)
```

```{r}
replayPlot(graph_chart_corr_pearson)
replayPlot(graph_corr_number_pearson)
```

```{r}
plot.new()
cor(Base_dep[,c("Agriculture","Biomasse","Déchets", "Energie","Industrie","Résidentiel","Routier","Tertiaire")], use="complete.obs",method = c("spearman"))


mydata <- Base_dep[, c("Agriculture","Biomasse","Déchets","Energie","Industrie","Résidentiel","Routier","Tertiaire")]
chart.Correlation(mydata, histogram=TRUE, pch=19,method = c("spearman"))
graph_chart_corr_spearman <- recordPlot()

corr_mat=cor(mydata,method="spearman")
corrplot(corr_mat, method = 'number',type="upper",number.cex = 0.5)
graph_corr_number_spearman <- recordPlot()

corrplot(corr_mat,type="upper")
graph_corr_color_spearman <- recordPlot()

```

```{r, fig.width=12, fig.height=6}

plot <- list()
for (var in variables_quantitatives) {
  
  p <- ggplot(Base_dep, aes(x = reorder(dep_nom, -.data[[var]]),
                            y = .data[[var]])) +
    geom_bar(stat = "identity", fill = "skyblue") +
    theme(axis.text.x = element_text(angle = 90, hjust = 1)) +
    labs(
      title = paste("Émissions de CO2 – secteur", var, "par département"),
      x = "Département",
      y = "Émissions (tonnes équivalent CO2)"
    )
  
 plot[[var]] <- p}

plot
```


```{r,fig.width=12, fig.height=16}
ggplot(Base_long, aes(x = variable, y = dep_nom, fill = value)) +
  geom_tile() +
  scale_fill_gradient(low = "white", high = "red") +
  theme(axis.text.y = element_text(size = 6)) +
  labs(title = "Heatmap des émissions par secteur et département",
       x = "Secteur", y = "Département", fill = "Émissions")

```


```{r, fig.width=12, fig.height=14}

Base_long <- melt(Base_dep, id.vars = "dep_nom", 
                  measure.vars = c("Agriculture", "Biomasse", "Déchets", 
                                   "Energie", "Industrie", "Résidentiel", 
                                   "Routier", "Tertiaire"))

# top 10 par secteur
Base_top10 <- Base_long |>
  group_by(variable) |>
  slice_max(value, n = 10) |>  
  ungroup()


# Boxplots
ggplot(Base_top10, 
       aes(x = reorder_within(dep_nom, value, variable),
           y = value, 
           fill = variable)) +
  geom_boxplot() +
  coord_flip() +
  scale_x_reordered() +
  facet_wrap(~ variable, scales = "free", ncol = 2) +
  labs(title = "Top 10 départements – Boxplots des émissions par secteur",
       x = "Département",
       y = "Émissions (tonnes CO₂ eq)")


```
